ACORDAO-COMPLETO-2381402

ACÓRDÃO 3062/2019 ATA 48/2019 - PLENÁRIO

VISTOS, relatados e discutidos estes autos de denúncia, com pedido de medida cautelar, protocolada em 4/4/2019, a respeito de possíveis irregularidades na condução da Concorrência Pública 47/2018 (Processo 434956/2018-SMO) , da Prefeitura Municipal de Boa Vista/RR, o certame que teve como objeto a contratação de empresa (s) especializada (s) em obras e serviços de engenharia para execução da requalificação da orla do Rio Branco/Bacia do Caxangá em Boa Vista/RR - Parque do Rio Branco.
ACORDAM os Ministros do Tribunal de Contas da União, reunidos em Sessão Extraordinária de Plenário, ante as razões expostas pelo Relator, em:
9.1. conhecer da presente denúncia, satisfeitos os requisitos de admissibilidade previstos nos arts. 234 e 235 do Regimento Interno deste Tribunal, e no art. 103, § 1º, da Resolução - TCU 259/2014, para, no mérito, considerá-la parcialmente procedente;
9.2. indeferir o pedido de medida cautelar formulado pelo denunciante, uma vez ausentes os requisitos para adoção de tal medida, conforme art. 276, caput, do Regimento Interno do TCU, e nos termos do art. 276, § 6º, in fine, do Regimento Interno do TCU, bem como tendo em vista os princípios da economicidade processual e da racionalidade administrativa;
9.3. realizar, com fundamento no art. 250, inciso IV, c/c o art. 237, parágrafo único, do RI/TCU, a audiência dos responsáveis Sr. Artur José Lima Cavalcante Filho, CPF XXX.878.942-XX, Presidente da Comissão Permanente de Licitação da Prefeitura Municipal de Boa Vista/RR, e Sr. Ramildo Cavalcante Costa, CPF XXX.349.672-XX, Secretário Municipal de Obras Adjunto do Município de Boa Vista/RR, para que, no prazo de quinze dias, apresentem razões de justificativa pelas seguintes irregularidades:
9.3.1. procedimento de análise e julgamento indevido das propostas dos licitantes, em desacordo com jurisprudência do TCU, a exemplo do Acórdão 1487/2019-TCU-Plenário;
9.3.2. inobservância dos princípios da seleção da proposta mais vantajosa para administração e da isonomia, em desacordo com o art. 3º da Lei 8.666/93;
9.4. retirar a chancela de sigilo que recai sobre estes autos, com fundamento no §1º do art. 236 do RITCU;
9.5. determinar a SeinfraUrbana que remeta cópia do documento juntado à peça 316 do presente processo ao processo TC Processo 037.720/2019-8 a fim de subsidiar as análises a serem empreendidas pela unidade técnica no âmbito da auditoria de conformidade (Fiscalis 266/2019) , nos atos e contratos relacionados à obra de requalificação da orla do Rio Branco/bacia do Caxangá em Boa Vista/RR - Parque do Rio Branco;
9.6. dar ciência deste Acórdão ao denunciante e à Prefeitura Municipal de Boa Vista/RR;
9.7. autorizar o apensamento destes autos aos do processo TC Processo 037.720/2019-8, com fundamento no art. 169, § 1º, do Regimento Interno.

Denúncia sobre possíveis irregularidades na condução de concorrência que teve como objeto a contratação de empresa especializada em obras e serviços de engenharia para execução da requalificação da orla do Rio Branco/Bacia do Caxangá em Boa Vista/RR - Parque do Rio Branco.

Caixa Econômica Federal; Ministério do Turismo (vinculador); Prefeitura Municipal de Boa Vista - RR.

3. Interessados/Responsáveis:
3.1. Interessado: Identidade preservada (art. 55, caput, da Lei n. 8.443/1992)
3.2. Responsável: Identidade preservada (art. 55, caput, da Lei n. 8.443/1992).

13.1. Ministros presentes: José Mucio Monteiro (Presidente), Walton Alencar Rodrigues, Augusto Nardes, Raimundo Carreiro, Ana Arraes, Bruno Dantas e Vital do Rêgo.
13.2. Ministros-Substitutos convocados: Augusto Sherman Cavalcanti (Relator) e Marcos Bemquerer Costa.

ACORDAO-COMPLETO-2540987

Acórdão 2311/2022 - Plenário

AUGUSTO SHERMAN

A SeinfraUrbana elaborou a instrução à peça 311, transcrita a seguir, a qual recebeu a aprovação dos dirigentes daquela unidade técnica (peças 312 e 313) .
"INTRODUÇÃO
Trata-se de denúncia, com pedido de medida cautelar, protocolada em 4/4/2019, a respeito de possíveis irregularidades na condução da Concorrência Pública 47/2018 (Processo 434956/2018-SMO) , da Prefeitura Municipal de Boa Vista/RR. O certame teve como objeto a contratação de empresa (s) especializada (s) em obras e serviços de engenharia para execução da requalificação da orla do Rio Branco/Bacia do Caxangá em Boa Vista/RR - Parque do Rio Branco.
Referido objeto foi dividido em dois lotes, sendo o Lote I, no valor estimado de R$ 3.069.215,75, financiado com recursos próprios da prefeitura e o Lote II, no valor de R$ 58.461.282,32, suportado por recursos federais por meio do Termo de Compromisso 521.695-33/2018 (peça 4, p. 46-55) , firmado entre o Ministério do Turismo, a Caixa Econômica Federal e o Município de Boa Vista/RR.
HISTÓRICO
A análise promovida na instrução inicial destes autos concluiu que a denúncia preenchia os requisitos de admissibilidade previstos nos arts. 234 e 235 do Regimento Interno do TCU e que havia interesse público no trato da matéria, em consonância com o § 1º do art. 103 da Resolução TCU 259/2014, de forma que a denúncia deveria ser apurada, em caráter sigiloso, para fins de comprovação de sua procedência (peça 23) .
No exame técnico da mesma instrução foi consignado, de forma detalhada, que a denúncia versava a respeito de alegações quanto aos seguintes fatos:
a) desclassificação indevida da proposta de preços da empresa Andrade Galvão Engenharia Ltda.;
b) classificação indevida da proposta de preços do Consórcio Sanches Tripoloni-Coema; e
c) habilitação indevida do Consórcio Sanches Tripoloni-Coema.
No que concerne aos pressupostos para adoção de medida cautelar, considerando a presença do fumus boni iuris, no caso de serem comprovadas as alegações apresentada pelo denunciante; do periculum in mora, diante da possibilidade de início iminente da execução do contrato, haja vista que o objeto do Lote II já havia sido adjudicado em favor do Consórcio Sanches Tripoloni - Coema, respectivo contrato assinado e a ordem de serviço emitida; e da ausência de prejuízos reversos; foi proposta a suspensão cautelar da Concorrência 47/2018, em relação ao Lote II, até decisão definitiva sobre a matéria.
Ainda foi proposta a realização da oitiva da Prefeitura de Boa Vista/RR e do Consórcio Sanches Tripoloni-Coema, para que se pronunciassem a respeito dos fatos denunciados; a realização de diligência à Prefeitura de Boa Vista/RR, para que apresentasse toda a documentação concernente ao procedimento licitatório e à contratação do Lote II da Concorrência 47/2018; bem como esclarecimentos quanto a ausência do respectivo edital e de seus anexos no sítio eletrônico oficial da municipalidade.
O Ministro Relator, em Despacho fundamentado à peça 29, considerando os motivos a seguir indicados, apresentados de forma resumida, entendeu que não havia, naquele momento, elementos suficientes para, com o mínimo de segurança, se determinar, inaudita altera parte, a suspensão da Concorrência 47/2018. Não obstante tenha aventado a possibilidade de adoção futura desta medida:
a) o denunciante limitou-se a juntar supostos fragmentos das propostas da Andrade Galvão Engenharia Ltda. e do Consórcio Sanches Tripoloni - Coema, digitalmente 'colados' nos documentos elaborados por ele ou pela empresa Andrade Galvão em seus recursos administrativos, havendo casos em que os fragmentos sequer se mostram legíveis (vide, e.g., peça 10, p. 12) ;
b) não foram juntadas cópias integrais das propostas comerciais apresentadas pelas referidas licitantes, tampouco o orçamento detalhado elaborado pela Prefeitura Municipal de Boa Vista/RR;
c) o que se tem até o presente momento são supostas alegações de irregularidades, as quais são rebatidas pela Secretaria Municipal de Obras de Boa Vista/RR;
d) não seria estranho o procedimento de se examinar com cuidados as composições de preços unitários, pelo órgão contratante, com vistas a evitar que obras venham a ser realizadas com qualidade inferior à desejada ou sujeitar a Administração a futuras demandas de aditivos financeiros.
Acrescentou que o denunciante apresentou pedido de ingresso como parte interessada no processo e solicitou a concessão de vistas destes autos (peças 26 a 28) , o que foi negado pelo Ministro Relator, com base no art. 146, §§ 1° e 2°, do Regimento Interno.
O mesmo Despacho restituiu os autos à SeinfraUrbana para adoção das seguintes providências (peça 29, p. 4-5) :
16. Assim, por ora, restituo o feito à SeinfraUrbana, determinando, com fulcro no art. 71, inc. IX, da CF/88, no art. 45 da Lei 8.443/92 e no art. 276 e §§ do Regimento Interno do TCU, que se proceda à oitiva da Prefeitura Municipal de Boa Vista/RR e do Consórcio Sanches Tripoloni - Coema, para que se pronunciem, no prazo de 5 (cinco) dias úteis, contados a partir da ciência, sobre os fatos apontados nesta Representação, atinentes à Concorrência 47/2018, alertando-se o ente público envolvido quanto à possibilidade de o Tribunal vir a adotar medida cautelar para suspender o procedimento licitatório e atos decorrentes e, no mérito, assinar prazo para a adoção de providências visando à anulação do certame, caso não apresentada manifestação ou esta não seja acolhida. 
17. Determino, ainda, à SeinfraUrbana, que, com a urgência requerida pelo caso, de imediato: 
a) providencie as comunicações cabíveis para a implementação da medida indicada no parágrafo precedente, encaminhando, em anexo ao expediente, cópia dos elementos dos autos considerados pertinentes para subsidiar as manifestações; 
b) realize, com fulcro no art. 157 do Regimento Interno, diligência junto à Prefeitura Municipal de Boa Vista/RR, para que, também no prazo de cinco dias úteis, encaminhe, conjuntamente com as informações requeridas na oitiva constante do parágrafo precedente, preferencialmente em meio magnético, em formato 'pdf', os seguintes elementos e informações: 
b.1) cópia de toda a documentação concernente ao Lote II do Edital de concorrência 47/2018, em especial os anexos e estudos do citado edital (com as planilhas orçamentárias em formato editável) , aí compreendida toda a documentação apresentada pelos licitantes (com as propostas de preços preferencialmente em formato editável) , bem como cópia integral do processo de contratação; 
b.2) justificativa para a ausência, no sítio eletrônico oficial daquele município na Internet, do edital da Concorrência 47/2018 e seus anexos, em especial as planilhas e o projeto básico. 
c) findo o prazo ou apresentadas as respostas, providencie também de imediato, nos moldes do § 6º do art. 276 do Regimento Interno, nova instrução do feito, restituindo-o, em seguida, a este Gabinete. 
 (...) 
21. Dessa forma, entendo que não restou demonstrada razão legítima para o denunciante intervir no presente processo, pelo que, com fundamento no art. 146, §2º, do Regimento Interno, indefiro o pedido de ingresso como parte nos autos e, em consequência, indefiro pedido de vista e cópia dos autos. 
Determino à SeinfraUrbana que dê ciência ao denunciante da deliberação constante do item 21 acima.
Após cumpridas as comunicações determinadas e recebidas as manifestações da Prefeitura Municipal de Boa Vista/RR e do Consórcio Sanches Tripoloni - Coema, a unidade técnica promoveu a análise da documentação na instrução acostada à peça 276 dos autos.
Contudo essa instrução não chegou a ser apreciada em Plenário, uma vez que, em Despacho de 10/7/2019 (peça 292) , acatando petição da empresa Andrade Galvão Engenharia Ltda. (peça 291) , licitante no âmbito da Concorrência 47/201, o Relator autorizou seu ingresso como parte interessada nos autos, autorizando lhe vistas ao processo e concedendo prazo improrrogável de 15 dias para apresentação de razões sobre os elementos constantes dos autos.   
Em novo Despacho, de 16/8/2019 (peça 303) , o Relator indeferiu pedido de dilação de prazo apresentado pela empresa Andrade Galvão Engenharia Ltda.
Em derradeiro, em 21/8/2019, a empresa Andrade Galvão Engenharia Ltda. apresentou manifestação, acompanhada de documentação, em atenção aos fatos relatados nos autos em epígrafe. Estas serão analisadas no exame técnico desta instrução em conjuntos com as manifestações apresentadas pela Prefeitura de Boa Vista/RR e do Consórcio Sanches Tripoloni-Coema, conforme análise à peça 276.  
EXAME TÉCNICO
Em cumprimento ao Despacho do Ministro Relator (peça 29) , foi efetuada a notificação do denunciante quanto à deliberação constante do item 21 do Despacho (peças 34 e 35) . Ainda, nos termos dos itens 16 e 17.a do mesmo Despacho, foram promovidas as oitivas da Prefeitura Municipal de Boa Vista e do Consórcio Sanches Tripoloni - Coema (peças 30 a 33) e a diligência constante do item 17.b. (peça 30) .
Regularmente notificados, a Prefeitura Municipal de Boa Vista/RR juntou os documentos anexados às peças 36 a 264 e o Consórcio Sanches Tripoloni - Coema os documentos inseridos à peça 266, cujos originais foram protocolados às peças 268 e 269.
A empresa Andrade Galvão Engenharia Ltda., atendendo a Despacho do Relator, também apresentou sua devida manifestação às peças 304 a 306.
Portando, atendidos os termos dos citados Despachos quantos à apresentação de informações, e ainda em atenção ao item 17.c do Despacho da peça 29, passa-se a análise das informações acerca da denúncia em relação à Concorrência Pública 47/2018.
Conforme abordado no histórico, a denúncia inicial tinha com cerne os seguintes pontos: 
desclassificação indevida da proposta de preços da empresa Andrade Galvão Engenharia Ltda.;
classificação indevida da proposta de preços do Consórcio Sanches Tripoloni - Coema; e
habilitação indevida do Consórcio Sanches Tripoloni-Coema.
Considerando esses pontos, passa-se à análise específica de cada ponto com fulcro nas manifestações e documentos apresentados pela Prefeitura, pelo Consórcio (peças 36 a 264 e 265 a 269) e pela Andrade Galvão Ltda. (peças 304 a 306) em confronto com as alegações apresentadas pelo denunciante, cujos elementos estão consignados nas peças a seguir relacionadas:
	Documentos Denúncia

	Fatos denunciados
	peça 1, p. 1-47;

	Relação de anexos
	peça 1, p. 48;

	Anexo 1 - Alteração contratual e procuração
	peça 1, p. 49-74;

	Anexo 2 - Recurso administrativo da Andrade Galvão interposto na fase de julgamento dos documentos de habilitação - 
	peça 1, p. 75-85; e peça 2, p. 1-49;

	Anexo 3 - Recurso administrativo da Andrade Galvão interposto na fase de julgamento das propostas de preços 
	peça 2, p. 50-83; peça 3; e peça 4, p. 1-7;

	Anexo 4 - Parecer emitidos nos recursos administrativos
	peça 4, p. 8-42;

	Anexo 5 - Publicação do pronunciamento da CPL da fase de proposta de preços (1/4/2019) 
	peça 4, p. 43-45;

	Anexo 6 - Contrato de Repasse
	peça 4, p. 46-55;

	Anexo 7 - Edital da Concorrência 47/2018 e seus anexos
	peça 4, p. 56-65 e peça 5, p. 1-50;

	Anexo 8 - Publicações e divulgações do processo licitatório ao curso das fases de habilitação e proposta de Preços
	peça 5, p. 51-52;

	Anexo 9 - Atas de abertura de documentação e proposta de preços
	peça 5, p. 53-57;

	Anexo 10 - Documentos da Licitação de Caxangá, CP n. 027/2017, 1ª Etapa da obra do Caxanga
	peça 5, p. 58-71 e peça 6;

	Anexo 11 - Mídia com cópia do processo;
	-

	Anexo 12 - Parecer Técnico da SMO datado de 29/3/2019
	peças 65 e 67

	Anexo 13 - Comentários sobre o conteúdo teórico do Parecer Técnico SMO de 29/3/2019
	peças 21 e 22

Da desclassificação indevida da proposta de preços da empresa Andrade Galvão Engenharia Ltda. (peça 1, p. 5-17) 
O denunciante alega que a Comissão Permanente de Licitação (CPL) da Prefeitura Municipal de Boa Vista (PMBV) considerou que alguns insumos das composições de preço unitários (CPU) de alguns serviços da proposta de preços da empresa Andrade Galvão Engenharia não poderiam estar superiores aos mesmo insumos da CPU do orçamento base da licitação, e, que, de forma arbitrária, alterou índices, incluiu insumos e atribuiu valores às composições de preços unitários da proposta da empresa Andrade Galvão. Esses procedimentos teriam elevado indevidamente os preços unitários da proposta da empresa, o que por sua vez teria configurado sobrepreço nos itens da planilha. Alega que o mesmo critério não teria sido aplicado aos preços do Consórcio.
Assevera que inexiste legislação ou norma que impeça a empresa licitante de alterar índices das composições de preços unitários, haja vista que estas composições teriam natureza personalista e seriam elaboradas em conformidade com os índices de produtividade, expertise, aparato e ferramental disponível pelas empresas.
Acrescenta que a CPL, em desconformidade com o edital de licitação, não facultou à empresa a possibilidade de comprovar a regularidade dos preços apresentados, tampouco analisou as justificativas apresentadas pela empresa no recurso administrativo apresentado.
Sob esse aspecto faz ponderações sobre os seguintes serviços:
Forma Trepante (peça 1, p. 19-20) : Informa que um dos motivos para a desclassificação da Andrade Galvão teria sido o fato de que a empresa teria retirado/zerado os seguintes itens da composição deste serviço:
a.1. Barra Roscada Zincada ¾ (galvanizada) ;
a.2. Fabricação de fôrma para pilares e estruturas similares, em chapa de madeira compensada plastificada, e = 18 mm. af_12/2015.
Escada em concreto armado, FCK = 15MPA, moldada in loco (peça 1, p. 21-22) : Informa que o outro motivo da desclassificação da Andrade Galvão teria sido o fato de que a empresa teria reduzido o coeficiente dos seguintes itens da composição deste serviço:
a.3. Montagem e desmontagem de fôrma de pilares retangulares e estruturas similares com área média das seções maior que 0,25 m2, pé-direito simples, em madeira serrada, 2 utilizações. AF_12/2015 com redução de 12 m2 para 8 m2;
a.4. Armação de estruturas de concreto armado, exceto vigas, pilares, lajes e fundações, utilizando aço CA-50 de 10,0 mm - Montagem. AF_12/2015 com redução de 80 kg para 40 kg.
Da classificação indevida da proposta de preços do Consórcio Sanches Tripoloni - Coema (peça 1, p. 17-31) 
Alega ainda o denunciante que o consórcio também teria alterado vários índices, adotado insumos com sobrepreço nas suas composições, bem como teria zerado ou adotado valores muito próximo a zero para quantitativos de insumos, o que seria suficiente para desclassificar sua proposta, caso adotado o mesmo critério para com as duas licitantes.
Adiciona que a proposta do consórcio não atende às condições editalícias, fere a isonomia do certame e implicaria num futuro aporte suplementar no valor de R$ 2.718.313,27 no valor contratado (Parecer Técnico da SMO, de 7/3/2019, peça 19) .
Os serviços apontados pelo denunciante são:
Execução de fundação indireta do tipo estacas d=60cm (peça 1, p. 23-24) : Informa que o Consórcio não teria considerado os seguintes itens na composição do serviço, os quais não apenas alterariam a composição da prefeitura como também impossibilitariam a execução do serviço (itens retirados/zerados) :
a.1. 	Serviço de cravação metálica;
a.2. Execução de estaca tubada (encamisada) .
Administração Local da Obra com Encargos Complementares (peça 1, p. 17 e p. 24-28) : Informa que diversos itens de mão de obra considerados na composição do serviço apresentada pelo Consórcio estão com preços acima do orçamento da prefeitura, ao passo que outros itens de mão de obra do mesmo serviço foram retirados, e, ainda, que outros tiveram suas unidades alteradas.
Pelo exposto, argui a denúncia, que se fossem adotados os termos do Parecer Técnico da SMO, de 7/3/2019, as alterações nas propostas orçamentárias supostamente detectadas pelos analistas da CPL resultariam num acréscimo de R$ 2.718.313,27 na proposta do Consórcio e em um adicional de R$ 709.245,16 na proposta da Andrade Galvão, o que tornaria a proposta de preços da empresa ainda mais vantajosa em relação à do Consórcio.
Alega que, apesar da aplicação desse procedimento ter resultado em uma proposta mais vantajosa da Andrade Galvão, a CPL, contrariando o edital e a legislação pertinente, decidiu pela desclassificação da empresa e pela classificação do Consórcio Sanches Tripoloni - Coema. 
Da habilitação indevida do Consórcio Sanches Tripoloni-Coema (peça 1, p. 31-34) 
Aduz o denunciante que o Consórcio não atendeu aos requisitos de atestação técnica constantes dos itens 9.4.3 e 9.4.5 do Anexo I do Edital (peça 71, p. 25) e que os atestados da consorciada Coema não poderiam ser considerados para o cumprimento dos requisitos de habilitação das empresas consorciadas, uma vez que seu responsável técnico não foi indicado pelo Consórcio, conforme exigências dos itens 9.4.6 e 9.4.7 do Anexo I do Edital (peça 71, p.27) .
Em relação aos itens 9.4.3 e 9.4.5 do Anexo I do Edital (peça 71, p. 25) , alega que as obras dos atestados apresentados pelo Consórcio não possuem a mesma natureza, especificidade e grau de dificuldade operacional das obras licitadas.
Sob este aspecto entende que o Consórcio não atendeu aos requisitos relacionados à execução dos itens de serviços a seguir relacionados, pelos motivos expostos na peça 1, p. 32-33:
a) Concreto usinado bombeável FCK 30, inclusive serviço de bombeamento, com aditivo de impermeabilizante - 1.318,56 m3;
b) Formas Trepantes - 3.345,03 m2;
c) Aterro com material importado, inclusive transporte - 11.418,53 m3;
d) Escada em concreto armado, FCK 15Mpa, moldada in loco (incluso, fôrma, armação e lançamento) - 139,08 m3;
Além disso, entende que o Consórcio também deixou de apresentar as declarações exigidas nos itens 6.1.2 e 6.1.7.a do Edital (peça 4, p. 63-65) ; e 9.4.3.b, 9.4.4, 9.4.6, 9.4.7, 9.4.9, 9.7.c e 9.9.4 do Anexo I do Edital (peça 5, p. 16-19) , pelos motivos expostos na peça 1, p. 33-34.
Análise das alegações do denunciante
Desclassificação indevida da proposta de preços da empresa Andrade Galvão Engenharia Ltda.;
No que concerne à alegada desclassificação indevida da proposta de preços da Andrade Galvão Engenharia e à também indevida classificação da proposta de preços do Consórcio, verifica-se que essas questões foram amplamente debatidas no âmbito administrativo do próprio procedimento licitatório, sendo que foi garantido às participantes no certame o contraditório e a ampla defesa em relação aos atos da CPL e da Secretaria Municipal de Obras. 
Tais questões se revestem de complexidade que justificam os diversos pareceres emitidos e as divergências de entendimento, dentre os quais se destacam:
	Documento
	Peça (s) 

		Parecer Técnico SMO, de 7/3/2019, análise do atendimento das exigências do edital e verificação da exequibilidade e conformidade técnica das propostas
	peça 58 p. 7-17

	Análise Técnica referente à habilitação técnica do Consórcio
	peça 4, p. 21-38

	Novo Parecer SMO datado de 29/3/2019
	peças 65 e 67

	Comentários Teóricos e Técnicos sobre o Parecer SMO, datado de 29/3/2019, emitido pela empresa Andrade Galvão Engenharia Ltda. 
	peças 21 e 22

Cabe aqui registrar que a avaliação da adequabilidade dos custos durante a verificação da conformidade na etapa de classificação das propostas é procedimento obrigatório conforme preceituam os artigos 43 a 45 da Lei 8.666/93. Essa avaliação também encontra guarida na jurisprudência do TCU, à exemplo os Acórdãos 1618/2019, 843/2008, 1461/2003 e outros. 
A Secretaria Municipal de Obras, consignou em seu parecer (peça 58) duas impropriedades na proposta da empresa Andrade Galvão, relacionadas com o serviço 'concreto usinado bombeável, classe de resistência C30, com brita 1, 100 +/- 20 mm, inclui serviço de bombeamento (NBR 8953) , com aditivo impermeabilizante'. 
Sobrepreço no serviço 'concreto usinado bombeável, classe de resistência C30, com brita 1, 100 +/- 20 mm, inclui serviço de bombeamento (NBR 8953) , com aditivo impermeabilizante'
A primeira foi denominada de 'sobrepreço' apurado nos valores do insumo de concreto das composições dos serviços de concreto (5.4.2, 5.8.2, 6.3.2, 6.4.2, 7.4.2, 8.3.3, 8.4.1, 11,1.4, 11.2.4 e 12.13.11) .
Observa-se que para considerar sobrepreço, a CPL tomou que o insumo 'concreto usinado classe de resistência C30, exclui serviço de bombeamento', componente do serviço 'concreto usinado bombeável, classe de resistência C30, com brita 1, 100 +/- 20 mm, inclui serviço de bombeamento (NBR 8953) , com aditivo impermeabilizante', apresentado na proposta da Andrade Galvão continha preço superior em relação ao insumo paradigma constante do orçamento base.  
Quanto a essa questão, entende-se que o licitante tem a liberdade de elaborar a composição de preço, desde que adequada e completa para confecção dos serviços, de forma que o preço unitário (do serviço) da planilha orçamentária não ultrapasse o orçamento base em atendimento ao critério de aceitabilidade das propostas, sob regime de Empreitada por Preço Unitário (Edital 047/2018, peça 71, p. 29-30) .
Nesse sentido, após constatado (peça 86, p. 731) que não há carência de insumos na composição de preço unitário do serviço 'concreto usinado bombeável, classe de resistência C30, com brita 1, 100 +/- 20 mm, inclui serviço de bombeamento (NBR 8953) , com aditivo impermeabilizante' e visto que o preço unitário do serviço (R$ 1.293,55) é inferior ao valor máximo definido o Anexo XVII do edital, peça 271, (R$ 1.359,00) , é possível verificar que não procede o apontamento de sobrepreço na composição auxiliar integrante desses itens listados no parecer, tendo em vista que os preços unitários atendem ao critério do instrumento convocatório e são inferiores ao orçamento base. Nesse ponto específico, portanto, o apontamento da comissão extrapolou os limites legalmente previstos.
Ainda quanto ao sobrepreço, a Secretaria Municipal de Obras acrescentou (peça 67, p. 14) que a composição do serviço apresentou modificações qualitativas e quantitativas, o que a tornaria inadequada, pois a empresa teria alterado a especificação do serviço, passando a utilizar cimento de alta resistência inicia (ARI) e reduzido em 75% o aditivo impermeabilizante do concreto, o que reduziria a vida útil da obra podendo ocasionar patologias precoces. 
A CPL afirma que o licitante alterou a metodologia construtiva, a especificação técnica e o projeto básico sem a devida anuência da Comissão e que a alteração afetou a isonomia do certame, e, ainda, que essa alteração poderia ocasionar superfaturamento da obra, visto que se trata de item relevante no preço global da obra. 
O denunciante e a empresa Andrade Galvão, por sua vez, alegaram (peça 2, p. 79 e peça 304) que a alteração feita nos insumos dentro das composições de preço unitário teve o objetivo de adequar a composição à necessidade da obra de acordo com a análise do projeto, e que a opção pelo cimento ARI não descaracteriza a resistência do concreto, que continua sendo de 30 MPA. Alegam ainda que foi apenas uma solução técnica para uma maior velocidade de desforma. Por fim concluem que os preços unitários dos itens de concreto são inferiores aos do orçamento base, portando não sendo razoável sua desclassificação embasada nessa alteração. 
A questão da adequação do tipo de cimento usado na composição do concreto deveria ter sido discutida entre o projetista e a licitante, uma vez que cada tecnologia tem sua especificidade, mas podem ter resultados similares e satisfatórios para o objetivo do projeto. 
Portanto, nesse ponto, observa-se que seria adequado franquear a oportunidade de manifestação do licitante quanto a exequibilidade de sua proposta. Entende-se que a CPL agiu de maneira precipitada e indevida ao desclassificar a licitante, pois a jurisprudência do TCU é pacífica no sentido que erros materiais sanáveis, que não prejudiquem o teor da oferta, não ensejam, necessariamente, a desclassificação antecipada da proposta. Nessa lógica podemos apontar os seguintes entendimentos.
A mera existência de erro material ou de omissão na planilha de custos e de formação de preços da licitante não enseja, necessariamente, a desclassificação antecipada da sua proposta, devendo a Administração promover diligência junto ao interessado para a correção das falhas, sem permitir, contudo, a alteração do valor global originalmente proposto (enunciado do Acórdão 1487/2019-TCU-Plenário) . 
9.4.1. as omissões nas planilhas de custos e preços das licitantes não ensejam necessariamente a antecipada desclassificação das respectivas propostas, devendo a administração pública promover as adequadas diligências junto às licitantes para a devida correção das eventuais falhas, sem a alteração, contudo, do valor global originalmente proposto, em consonância, por exemplo, com os Acórdãos 2.546/2015, 1811/2014 e 187/2014, do Plenário do TCU; (Acórdão 830/2018-TCU-Plenário) ; 
A existência de erros materiais ou de omissões nas planilhas de custos e preços das licitantes não enseja a desclassificação antecipada das respectivas propostas, devendo a Administração contratante realizar diligências junto às licitantes para a devida correção das falhas, desde que não seja alterado o valor global proposto. Cabe à licitante suportar o ônus decorrente do seu erro, no caso de a Administração considerar exequível a proposta apresentada (enunciado do Acórdão 2546/2015-TCU-Plenário) . 
Desse modo, a CPL não observou a jurisprudência do TCU ao não ter franqueado oportunidade à licitante desclassificada para ajustar sua proposta ao atendimento dos requisitos das especificações técnicas e do projeto executivo licitado.
Preços distintos (peça 85) para o serviço 'concreto usinado bombeável, classe de resistência C30, com brita 1, 100 +/- 20 mm, inclui serviço de bombeamento (NBR 8953) , com aditivo impermeabilizante'
A segunda impropriedade diz respeito à identificação na proposta de preços da Andrade Galvão de existência de três preços distintos (peça 85) para o serviço 'concreto usinado bombeável, classe de resistência C30, com brita 1, 100 +/- 20 mm, inclui serviço de bombeamento (NBR 8953) , com aditivo impermeabilizante', conforme tabela abaixo. 
	Concreto usinado bombeável, classe de resistência c30, com brita 1, 100 +/- 20 mm, inclui serviço de bombeamento (NBR 8953) , com aditivo impermeabilizante

	Preço da Planilha sem BDI
	Itens

	R$ 1.293,55
	5.4.2, 5.8.2, 6.3.2, 6.4.2, 7.4.2, 8.3.3, 8.4.1, 11.1.4, 11.2.4 e 12.13.11

	R$ 1.331,81
	12.2.12

	R$ 1.345,20
	12.3.2

Fonte: Planilha Orçamentária Empresa Andrade Galvão (peça 85) 
Em sua manifestação a CPL (peça 67, p. 15) indica que o preço unitário do serviço sofreu alterações devido à substituição do tipo de concreto previsto na CPU do Edital pelo de alta resistência inicial (ARI) , o que em seu entendimento foi uma decisão equivocada na proposta da empresa Andrade Galvão, pois caracterizou a alteração na especificação do serviço, sem análise anterior do projetista responsável. 
Alega ainda que alterações metodológicas na execução dos serviços podem ocasionar superfaturamento, e que a concorrente deveria, antes da apresentação da proposta, ter consultado a SMO/PMBV sobre possibilidade de alteração do tipo de cimento.   
Quando da ocorrência de preços distintos para o mesmo serviço a jurisprudência do TCU é no sentido de dar ciência da impropriedade existente no orçamento e determinar que se adote no contrato ou nos aditivos a serem pactuados o menor preço ofertado. Todavia, nesse caso, segundo manifestação do denunciante, tratam-se de serviços distintos, o que foi considerado como inadequado pela SMO que afirmou que a alteração deveria ter sido submetida previamente à consulta da comissão.
Nesse ponto, também se entende que a CPL agiu de maneira precipitada e indevida ao desclassificar a licitante, pois a jurisprudência do TCU é pacífica no sentido que erros materiais sanáveis, que não prejudiquem o teor da oferta, não ensejam, necessariamente, a desclassificação antecipada da proposta. 
Alterações de composições paradigma
O parecer da Secretaria Municipal de Obras (peça 58, p. 14) ainda consignou que em sua proposta a empresa Andrade Galvão Engenharia retirou índices de consumo de materiais imprescindíveis à execução da obra nas composições dos serviços de 'Forma Trepante' (item 12.3.3) e do serviço 'Escada em concreto armado, FCK=15MPA, moldada in loco (incluso forma, armação e lançamento) '. A Secretaria Municipal de obras argumentou que a retirada desses insumos reduziria bruscamente o valor final da proposta. E que se fossem mantidos os mesmos índices de consumo do orçamento base do edital seria acrescido o montante de R$ 709.245,16 à proposta da Andrade Galvão. 
A SMO considerou como sendo um erro insanável, tendo em vista que a empresa desconsiderou os insumos 'fabricação de fôrma para pilares e estruturas similares em chapa de madeira compensada plastificada, e = 18 mm. af_12/2015' e 'barra roscada zincada 3/4 (galvanizada) ', itens indispensáveis à fabricação de formas. De forma similar, o licitante reduziu as quantidades de montagem e desmontagem de fôrma e a armação de estruturas de concreto para a execução da escada de concreto armado, o que, de acordo com os pareceres da CPL, pode comprometer qualidade e durabilidade da estrutura. 
O denunciante alegou (peça 2, p. 81) que na composição da forma trepante, substituiu a barra roscada de 3/4' pela barra de ancoragem de 5/8', aprumador metálico para garantir o alinhamento vertical, sendo apenas uma solução técnica diferente, mas com resultado similar. Ainda (peça 305, p. 20) que no preço da locação de forma trepante já estão inclusos todos os itens que foram desconsiderados na composição da Andrade Galvão e que seria errado e oneroso para o erário considerar a composição de referência da prefeitura já que tem duplicidade de serviços e não pertence nem ao Sinapi e nem ao Sicro.
No que se refere à escada de concreto, com relação à alteração dos índices de composição de montagem e desmontagem de forma de madeira serrada e armação de estruturas de concreto armado, a Andrade Galvão informou que de acordo com o projeto 024-URB-PE-URB-004 E 005-R2 prancha 24/17 Prancha PU-04 e PU-05 é possível averiguar que o serviço se trata de escadas externas apoiadas no terreno para acessibilidade (peça 305. p. 25 ) . Nesse caso, a licitante Andrade Galvão, de acordo com sua análise do projeto, promoveu a redução dos quantitativos de concreto e de forma para adequá-los à necessidade do serviço, alegando para tanto que se tratava de equívoco de fácil detecção por qualquer um dos concorrentes.  
Quanto à análise das propostas pela comissão de licitação, a jurisprudência desta Corte determina que seja criteriosa a avaliação das propostas e das planilhas de composição do preço apresentadas pelas licitantes, a fim de evitar incorreta inclusão de custos e a consequente realização de pagamentos indevidos. Devem ser aceitas apenas propostas que contenham um demonstrativo de formação de preços completo e que evidencie, de forma inequívoca, todos os elementos que compõem o custo da aquisição, à luz do art. 7º, § 2º, inciso II, da Lei nº 8.666/1993. Dessa forma, a Administração não deve aceitar propostas em desacordo com as especificações técnicas, em obediência ao princípio da vinculação ao instrumento convocatório previsto no art. 3º da Lei nº 8.666/1993. 
Ocorre que a denunciante alega que a desclassificação da Empresa Andrade Galvão ocorreu por reduzir índices de consumo de materiais e alteração da especificação do serviço de concreto sem que CPL tivesse dado oportunidade de esclarecimento da proposta e da utilização do cimento ARI. 
Note-se que é facultado à empresa licitante apresentar preços diversos daqueles previstos no edital, desde que respeitados os preços unitários máximos. Bem como é permitido à empresa alterar insumos dos serviços ou materiais a serem utilizados, de acordo com sua expertise, desde que garantida a qualidade exigida no edital. 
Desse modo, inicialmente, não se verifica erro da empresa Andrade Galvão na alteração do tipo de Cimento para ARI, pois não foi dada a oportunidade de demonstrar a adequação de sua proposta, o que deveria ter ocorrido.      
Quanto à forma trepante é admitido que a licitante apresente uma composição diferente da composição apresentada pela prefeitura. Tendo em vista que serviço não é um produto final, isto é, ele é apenas um serviço acessório para a concretagem da estrutura. Assim, a variação dos itens da composição desse serviço pode se dar de acordo com a técnica da empresa executora. A alegação da denunciante, de que a chapa de madeira já está no valor do aluguel do sistema, é razoável. Dessa maneira, não procede a desclassificação da licitante por essa justificativa.
De igual modo, identificou-se que não se trata de irregularidade a diferença entre a composição da escada moldada in loco em relação à composição da planilha do orçamento base da licitação. Cada licitante tem a liberdade para fazer sua própria composição, dentro do que foi especificado para o serviço, de acordo com a sua técnica de execução. Para esse serviço em questão não havia uma especificação técnica que determinasse os coeficientes dos insumos da composição. Também não há nos autos projeto executivo estrutural dessas escadas para avalição correta dos coeficientes da composição. 
A prefeitura adotou uma composição do Sinapi para execução de escada de concreto moldada in loco. Essa composição não necessariamente reflete os quantitativos dos coeficientes dos insumos, pois eles dependem do projeto estrutural. Desse modo, não há como afirmar qual a composição correta, a usada na planilha licitatória ou a apresentada pela empresa. 
Sabe-se que, quando previsto no edital, é admitida a negociação entre a CPL e as licitantes para a correção de erros no preenchimento da planilha orçamentária que não constituam motivo para a desclassificação da proposta, a qual pode ser ajustada pela licitante, em prazo indicado pela Comissão, desde que não promova majoração do preço proposto. 
De qualquer maneira não caberia à CPL a desclassificação da empresa por uma suposta falha na composição apresentada. Frise-se, ainda, que não há no edital nenhum dispositivo que permita a correção automática da composição do modo que foi feito (inferir que com a correção o preço do item ultrapassaria o preço unitário da planilha orçamentária) . Assim como já dito anteriormente, na análise da composição de concreto, a CPL deveria ter dado a oportunidade para a licitante de corrigir os serviços 'Forma Trepante' e 'Escada em concreto armado' na sua proposta de preços.
Classificação indevida da proposta de preços do Consórcio Sanches Tripoloni - Coema
Em suas alegações o denunciante aduz que a CPL de Boa Vista classificou indevidamente a proposta de preços do Consórcio Sanches Tripoloni - Coema, uma vez que o Consórcio teria alterado e zerado vários índices de consumo dos serviços 'Fundação Indireta' e 'Administração da obra com encargos complementares' de sua proposta (peça 1) .  
Argumenta o denunciante que houve ausência do princípio da isonomia entre as propostas das concorrentes, pois a CPL não teria adotado o mesmo critério na análise das propostas das concorrentes, acrescentando que se aplicadas as devidas correções no orçamento do Consórcio haveria acréscimo na ordem de R$ 2 milhões em sua proposta (peça 1, p. 17) .  
Aponta a ocorrência de preços de insumos superiores aqueles previsto no orçamento básico da licitação, bem como a retirada de índices de consumo de materiais imprescindíveis à execução da obra no item 'Administração da obra com encargos complementares' (peça 1, p. 26-27) .   
Em relação ao item 'Administração Local da Obra com Encargos Complementares' o Consórcio Sanches Tripoloni-Coema afirmou que não foram quantificados os profissionais encarregado administrativo financeiro, encarregado de pessoal, auxiliar de enfermagem do trabalho e vigia diurno, uma vez que a empresa já dispunha desta mão de obra, e que seria racional onerar a contratante com esses profissionais. Afirma ainda que a lista de índices zerados decorre do arredondamento de números, com várias casas decimais, por se referirem a equipamentos e máquinas (peça 61, p. 22) . 
Por sua vez, a SMO afirmou que efetuou análise isonômica e técnica das propostas e que o pagamento do item administração local das obras está atrelado à evolução do cronograma físico-financeiro do empreendimento. Confirmou, após a simulação, que se incluídos os insumos suprimidos pelo Consórcio o critério do valor unitário do item ainda seria inferior ao cotado para a administração local, ou seja, não implicaria em desclassificação. E ainda que as composições utilizadas pelas empresas estão insertas em sede de composição própria na esfera da discricionariedade dos licitantes (peça 67, p. 22) .
É fato que a estrutura desse item varia de acordo com as características de cada obra para remunerar as despesas não atribuídas ao custo de execução das demais etapas e deve constar como item específico na planilha orçamentária para limitar o preço máximo para remunerar o executor para a consecução do conjunto de atividades realizadas no local do empreendimento, necessárias à condução da obra e à administração do contrato. De modo que se entende que a CPL fez a devida análise do serviço. 
Quanto ao item 12.2.2 'execução de fundação indireta do tipo estacas d=60cm' a denunciante alegou que o consórcio zerou índices de serviços imprescindíveis para a execução da obra e acrescentou outros desnecessários (peça 1) . 
A SMO frisou (peça 67, p. 23-30) que fez uma análise isonômica e técnica com o objetivo de evitar dano ao erário por meio de custos adicionais em virtude de falhas nas propostas apresentadas. E que ambas as licitantes apresentaram composições próprias que, se ajustadas, acrescentariam à proposta da denunciante R$ 1.143.782,04, enquanto que os mesmos ajustes promovidos na composição desse serviço apresentado pelo Consórcio resultariam na redução de R$ 1.051.627,70.
 Afirmou ainda que analisou um rol extenso de composições para avaliar os itens necessários à execução da obra. Que ambos licitantes utilizaram composições próprias nesses dois itens, e como não ultrapassaram os valores unitários, e foram considerados como sendo exequíveis. Ressaltou que 'a conduta, no caso desse item, é diferente da conduta de excluir ou zerar o item propriamente dito, ou torne inexequível'.
Análise das alegações
Inicialmente, registe-se que também nesse item a CPL praticou irregularidade ao verificar erro sanável nas composições apresentadas pelos licitantes e não facultar a eles prazo para as devidas correções, conforme é orientado pela jurisprudência do TCU. 
Quanto às alegações em relação à análise dos itens 'Fundação Indireta' e 'Administração da obra com encargos complementares', entende-se que não foi observada a isonomia no certame, na medida em que não foi aplicado o mesmo critério de julgamento para as duas propostas. Frise-se que esse item era o mais relevante da planilha orçamentária, ocupando a primeira colocação na curva ABC dos serviços.
Nesse sentido, constatou-se que na composição desse serviço o Consórcio deixou de incluir a cravação e a execução da estaca, sendo que essa ausência não causou a sua desclassificação, ou seja, a CPL utilizou critério diverso daquele que ocorreu com a outra concorrente.
Composição paradigma de Execução de fundação (peça 272, p. 18) 
Composição do Consórcio Sanches Tripoloni-Coema para Execução de fundação (peça 274, p. 115) 
Portanto, verifica-se que houve ausência de isonomia no julgamento das propostas dos concorrentes, uma vez que se fosse utilizado o mesmo critério de julgamento, as duas propostas deveriam ter sido desclassificadas. 
Habilitação indevida do Consórcio Sanches Tripoloni-Coema. 
O denunciante alega que as declarações de capacidade técnica-operacional do Consórcio Sanches Tripoloni-Coema não atendem às exigências do edital de licitação (peça 1, pg. 31-34) .
Por sua vez, em sede de Análise de Recurso interposto pela Licitante Andrade Galvão (peça 4, p. 22 e peça 54, p. 2-35) , a CPL registrou que a Administração aceitou os atestados por se tratarem de serviços similares, amparada nos termos do artigo 30, §3º, da Lei n. 8.666/93, o qual consigna que sempre será admitida a comprovação de aptidão por meio de certidões ou atestados de obras ou serviços similares de complexidade tecnológica e operacional equivalente ou superior. 
Afirmou que todos os atestados foram analisados e somente foram aceitos aqueles com maior similaridade, que não exigiu capacidade técnica proveniente de apenas um tipo de obra, e que nenhum deles diverge das exigências do edital. Afirmou, ainda, que os demais argumentos da recorrente não merecem prosperar pois a documentação apresentada pelo consórcio está de acordo com o solicitado no edital.
O Consórcio, por outro lado, alegou (peça 268, p. 8) que há compatibilidade das obras rodoviárias, executadas pelo consórcio, com a natureza e grau correlato de dificuldade operacional e são aptos para comprovar a capacidade técnica da empresa. Reproduziu o item 9.8.3 do edital, o qual admite o somatório dos quantitativos de acervos de cada consorciado para a comprovação da habilitação técnica, profissional e operacional. E concluiu que 'todas as insurgências pontuadas pela denunciante são insubsistentes e desprovidas de fundamento. 
Análise das alegações
Observa-se que o edital no item 9.4.5 deixou margem para a apresentação de atestados de comprovação de aptidão e desempenho de atividade pertinente e compatível com o objeto da licitação (ou similar) e listou os serviços para os quais deveriam ser comprovadas obras /serviços. Como também, na fase de esclarecimentos sobre o Edital, a CPL reforçou o posicionamento externado no edital (peça 47. p. 7-9) .
Registre-se, que a jurisprudência do TCU é no sentido de ampliar a competição e que a exigência de atestados seja feita na quantidade mínima necessária para garantir a competitividade e dos serviços mais representativos. E, ainda, deve ser analisada a conveniência de somatório de quantitativos de atestados nos casos em que a aptidão técnica das empresas puder ser satisfatoriamente demonstrada por mais de um atestado, de forma a ampliar o universo de fornecedores ou a competição. A empresa precisa demonstrar que possui condições técnicas necessárias e suficientes para cumprir o contrato. Quanto a esse ponto, não foram identificados elementos para a inabilitação do Consórcio.
De modo geral, conforme tabela abaixo, respeitando a premissa da similaridade, o Consórcio apresentou atestados que comprovam capacidade técnica suficiente para executar o contrato (peça 54) .
Comparativo Exigência Edital x Atestado Consórcio
	Exigência Edital
	Atestado Consórcio

	Concreto usinado bombeável FCK 30, inclusive serviço de bombeamento, com aditivo de impermeabilizante - 1.318,56 m3;
	Atestado de Concreto Estrutural fck=30 Mpa A/C<0,50 AC/BC. Atestado Dnit - peça 87. Serviço similar (peça 87 p. 16-36) .

		Formas Trepantes - 3.345,03 m2;
	Atestado de forma deslizante, serviço similar. Atestado Dnit (peça 87, p. 1-5) .

	Aterro com material importado, inclusive transporte - 11.418,53 m3
	Atestado de escavação, carga, transporte de material de 1ª categoria, DMT=50 a 200 incluindo escavação. Compactação de aterros a 95% PN. Serviços similares. Atestado Dnit (peça 87, p. 16-36) .

	Escada em concreto armado, FCK 15Mpa, moldada in loco (incluso, fôrma, armação e lançamento) - 139,08 m3
	Atestado de execução de corpo e boca de bueiros celulares de concreto armado executado in loco; e serviço de descida d'água aterros/cortes em degrau. Serviços similares. Atestado Dnit (peça 87, p. 16-36) .

Ademais, quanto as demais alegações de que o Consórcio teria deixado de apresentar as declarações exigidas nos itens 6.1.2 e 6.1.7.a do Edital; e 9.4.3.b, 9.4.4, 9.4.6, 9.4.7, 9.4.9, 9.7.c e 9.9.4 do Anexo I do Edital, percebe-se que em sede de recurso, a CPL rebateu as alegações da recorrente, indicando as razões de habilitação Consórcio, bem como os documentos recebidos para tanto (peça 54) . 
Portanto, as alegações da denunciante quanto à inabilitação indevida do Consórcio Sanches Tripoloni-Coema não prosperam. 
Dos pedidos constantes da manifestação da Empresa Andrade Galvão Engenharia Ltda. (peça 304) 
A Empresa Andrade Galvão, em sua manifestação (peças 304 a 306) , apresentou exposição detalhada que na licitação em questão a CPL de Boa Vista distorceu terminologias de alguns conceitos técnicos e alterou propostas das licitantes sem nenhuma autorização legal para tanto, deixando de observar nesse ato tanto a legislação vigente como o próprio edital, a qual estaria estritamente vinculada. 
Buscou demonstrar que a CPL tomou decisões sem motivação expressa, bem como utilizou-se de conceitos subjetivos e pensamentos errôneos, e que 'as empresas privadas parecem não gozar de credibilidade e os agentes públicos se revestem de uma verdade incontestável'.
Informou que a proposta do Consórcio foi apresentada com supressões de itens nas composições de preços, com erros de cadastramento de insumos, com alteração de especificações, com alteração de índices de produtividade, com aumento vultoso de determinados insumos, bem superiores aos orçados pela CPL e inserção de insumos dissonantes das especificidades dos serviços, tendo a CPL de Boa Vista ignorado tais fatos, ao contrário do procedimento adotado em relação à proposta da Andrade Galvão. 
Por fim, após expor a sua manifestação a Andrade Galvão solicitou as seguintes providências:
a) A promoção de oitiva conjunta e presencial dos representantes da Prefeitura Municipal de Boa Vista e da Empresa Andrade Galvão;
b) Realização de diligência pelo TCU no início da obra em comento para averiguação da aderência dos serviços ao contrato; 
c) Reanalise das provas e da manifestação da Empresa Andrade Galvão;
d) Que sejam revistos os posicionamentos externados pela Unidade Técnica em sua peça 276; 
e) Expedição de medida cautelar para paralisação do processo de licitação e declaração de ilegalidade da contratação efetuada. 
Análise das alegações
Quanto ao pedido de oitiva conjunta e presencial, item 'a', embora os processos de controle externos busquem a verdade material e real dos fatos ocorridos, sempre em atenção ao interesse público, as normas processuais que regulam a atuação do TCU não preveem a colheita de depoimentos dos responsáveis ou de testemunhas, devendo o Tribunal pronunciar-se com base em provas documentais (Acórdão 5272/2019-TCU-Segunda Câmara, 352/2017-TCU-Primeira Câmara e 271/2014-TCU-Plenário) . Portando não deve ser acolhida. 
Quando aos as medidas em relação aos pedidos constantes nos itens 'b' e 'e' serão tratados nas conclusões e propostas de encaminhamento desta instrução. 
Quanto aos pedidos dos itens 'c' e 'd', registre-se que a Unidade Técnica promoveu cuidadoso exame técnico dos documentos juntados por todas as partes interessadas na denúncia à luz dos normativos e jurisprudência aplicáveis.   
Por sua vez, no que concerne à revisão da instrução (peça 276) , registre-se que, embora dotada de rigor técnico e embasada nas manifestações apresentadas nos autos até então, a instrução não se constitui como manifestação do TCU, uma vez que o TCU apenas se pronuncia por meio de Acórdão, ou em casos previstos na Lei Orgânica e no Regimento internos, por meio de despacho do Relator, que é o titular do processo.
Ademais, os processos no TCU são avaliados sob a égide das leis e a sua atuação é pautada na preservação do Erário e na defesa do interesse público. E, ainda, que a avaliação de cada processo se dá de forma individualizada de acordo com o caso concreto.
Por fim, em sua manifestação a Empresa Andrade Galvão apresentou reportagem, datada de 16/8/2019, a qual registra que as obras de requalificação da orla do Rio Branco avançam em ritmo acelerado. O denunciante alegou, com base em registro fotográfico, que o Consórcio contratado está executando o serviço de fundação com solução de hélice contínua, o que, se confirmado, estaria diferente da solução indicada no projeto aprovado.
Quanto a esse ponto, será proposta a realização fiscalização, a ser executada no próximo ciclo de fiscalizações de obras do TCU (Fiscobras) , com o objetivo de verificar a aderência do projeto às leis e as melhores práticas, assim como outros aspectos de regularidade da obra em questão.
Do interesse público na demanda
Manifestação da Procuradoria Geral do Município de Boa Vista informa que a área em que se realiza as obras de requalificação tem extenso histórico de degradação e que fora ocupada de forma desordenada por famílias que viviam em péssimas condições e cercadas pelo tráfico de drogas que se instalou na região (peça 42, p. 1-3) .
Conforme exposto pela Procuradora, a execução da obra sob exame complementaria a ação de retirada de mais de 300 famílias que viviam de forma precária na região, mediante o devido processo de desapropriação. As obras, além de constituir um novo espaço público, também impediriam a ocorrência de novas invasões no local.
Portanto, a paralisação das obras, considerando o vazio urbano que foi criado com as desocupações, poderia acarretar o risco iminente de novas invasões da área.
Em outra ótica, considerando as propostas iniciais das licitantes, verifica-se	 uma diferença de apenas 1,1% a favor da proposta da empresa Andrade Galvão.
	LICITANTES
	 PROPOSTA DE PREÇOS 

	Andrade Galvão
	   52.035.061,50 

	Consórcio Sanches
	   52.605.127,90 

	Diferença Absoluta
	570.066,40

	Diferença Percentual
	1,10%

Sobre a execução das obras, conforme Boletim Mensal de Medição dos Serviços, referente ao mês agosto de 2019 (peça 310) , a obra objeto de edital em questão encontrava-se com 8,25% de execução, o que equivale a um desembolso da ordem de R$ 3,9 milhões.
Ainda da análise da referida medição, é possível perceber alteração contratual no serviço de fundação. Nesse sentido, o edital previa o serviço de fundação indireta tipo estaca raiz, ao passo que na medição o tipo de fundação medido foi o de hélice contínua. Essa alteração pode ter contribuído para diminuição do valor contratual, pois a mesma planilha de medição apresenta o valor do contrato na ordem de R$ 47.694.363,64, ou seja, cerca de R$ 4,9 milhões abaixo do valor inicial do contrato (peça 310, p. 3 e 33-35) .  
Em que pese a procedência parcial da presente denúncia e as irregularidades no edital em comento, considerando o avanço atual das obras (8,25% de execução e desembolso de R$ 3,9 milhões) , há de se sopesar o interesse público no andamento da obra em questão.  
Nesse sentido, no exercício de avaliar o impacto das possíveis decisões e suas consequências, na esteira do determinado no art. 20 da Lei de Introdução às normas do Direito Brasileiro (LINDIB) , Decreto-Lei 4.657/1942 e suas alterações, entende-se que a paralisação das obras no estágio atual poderia ocasionar mais prejuízos ao interesse público do que prováveis benefícios, tendo em vista o histórico de degradação da localidade, a pequena diferença entre as propostas de preços apresentadas pelas concorrentes, e a redução do valor do contrato em execução, constatada no boletim e medição apresentado. 
Ademais, há de sopesar que a anulação do certame e a consequente paralisação da obra ocasionaria custos adicionais para resguardar o empreendimento e os serviços executados, bem como os custos para a desmobilização dos equipamentos e com um novo processo licitatório, que, no fim, poderia não apresentar desconto suficiente para contrapor esses novos custos. Além disso, a proposta de anulação do certame poderia resultar em litígios judicias e indenizações às partes, o que poderia implicar em entraves à retomada da obra. 
Também há de se considerar o expressivo número de obras paralisadas no Brasil, cerca de 14 mil, conforme apresentado no Acórdão 1079/2019-TCU-Plenário, de relatoria do Min. Vital do Rêgo, que tratou de amplo diagnóstico sobre a ocorrência de obras paralisadas no Brasil. Nesse sentido, a paralisação do presente contrato se somaria aos demais casos de paralisação que oferecem ao cidadão a sensação de que o dinheiro público não é bem aplicado e que não resulta em benefícios para a sociedade.  
Portanto, entende-se que o interesse público no caso em tela é pela continuidade da obra e do presente contrato. Essa linha de raciocínio coaduna com julgados procedentes do TCU em que a manutenção do vínculo contratual prevaleceu como mais favorável ao interesse público, a despeito da ocorrência de vícios nos certames de que se originaram (Acórdão 2316/2013 221/2008, 1229/2008, 1281/2018 do Plenário) .
Contudo, o mesmo interesse público exige que as irregularidades denunciadas e verificadas no âmbito da Concorrência Pública 47/2018 sejam averiguadas, a fim de que nas próximas licitações sejam resguardados os direitos dos licitantes e devido processo que assegure a seleção da proposta mais vantajosa para a administração. 
Nesse sentido, será proposta a audiência dos responsáveis pelas irregularidades apontadas e a realização de fiscalização, no âmbito do Fiscobras 2020, acerca dos atos e contratos relativos à obra em tela. 
Conclusões do exame técnico
Considerando que a denúncia aponta erros cometidos durante o processo licitatório que teriam o condão de macular o princípio maior das licitações, qual seja, a seleção da proposta mais vantajosa para administração, e que restou identificada a inobservância do princípio da isonomia no julgamento das propostas (art. 30, Lei 8.666/93) e com a jurisprudência do TCU, será proposta a procedência parcial das alegações formuladas pelo denunciante, no que se refere à desclassificação indevida da proposta de preços da Andrade Galvão Engenharia Ltda. e à ausência de isonomia no julgamento das propostas. 
Devido à ocorrência das irregularidades apontadas, será proposta a realização de Audiência do presidente da CPL da Prefeitura Municipal de Boa Vista/RR, Sr. Artur José Lima Cavalcante Filho, e do Secretário Municipal de Obras Adjunto do Município de Boa Vista/RR, Sr. Ramildo Cavalcante Costa, a fim de apresentarem as devidas razões de justificativa. 
Não obstante essa proposta, considerando que os impactos negativos decorrentes da anulação da licitação em questão e, consequentemente, da paralisação da obra dela decorrente, entende-se que a continuidade da obra e do atual contrato é mais aderente ao interesse público, motivo pelo qual não será proposta a anulação do certame e do contrato atual.
Contudo, considerando as irregularidades apontadas, a materialidade do empreendimento, a relevância e do impacto social da obra, tanto para revitalizar a área, como dotar a cidade de Boa Vista de área turística com potencial de geração de renda e emprego para a população, bem como o risco identificado por meio de inconsistências no edital, faz-se pertinente propor a realização de fiscalização acerca do empreendimento.
Da medida Cautelar
Consoante o art. 276 do Regimento Interno/TCU, o Relator poderá, em caso de urgência, de fundado receio de grave lesão ao Erário, ao interesse público ou de risco de ineficácia da decisão de mérito, de ofício ou mediante provocação, adotar medida cautelar, determinando a suspensão do procedimento impugnado, até que o Tribunal julgue o mérito da questão. Tal providência deverá ser adotada quando presentes os pressupostos do fumus boni iuris e do periculum in mora.
A análise da medida cautelar também deve avaliar o impacto do periculum in mora reverso, onde são ponderados os possíveis benefícios e as consequências negativas que podem resultar da adoção da cautelar, bem como a existência de interesse público, tendo em vista que não cabe ao Tribunal atuar na defesa de interesses particulares junto à Administração Pública (item 9.2 do Acórdão 2082/2014-TCU-Segunda Câmara) .
Conforme abordado no exame das alegações do denunciante, entende-se estar presente na demanda o requisito do fumus boni iuris, visto ser parcialmente procedente a denúncia. Por outra via, o requisito do periculum in mora na suspenção do procedimento licitatório encontra-se, nesse momento, superado, visto que o procedimento licitatório foi homologado, o objeto adjudicado e a execução das obras está em cerca de 8,25%.
Quanto ao periculum in mora reverso e a existência do interesse público, conforme os elementos abordados na seção 'Do interesse público na demanda', entende-se que a adoção de medida para suspender o certame seria  gravosa para o erário e para a Administração Pública e se apresentaria contrária ao interesse público.  
Ademais, as informações trazidas aos autos em sede de oitiva da Prefeitura Municipal de Boa Vista/RR e do Consórcio Sanches Tripoloni - Coema, bem como a manifestação da licitante Andrade Galvão já permitem uma análise com a formulação imediata da proposta de mérito, nos termos do art. 276, § 6º in fine, do Regimento Interno do TCU e com base nos princípios da economicidade processual e da racionalidade administrativa.
Portanto, não estando presentes os requisitos para adoção de medida cautelar e considerando a atual fase processual, conclui-se por indeferir o pedido de cautelar formulado pela denunciante.
CONCLUSÃO
Trata-se de denúncia, com pedido de medida cautelar, a respeito de possíveis irregularidades na condução da Concorrência Pública 47/2018 da Prefeitura Municipal de Boa Vista/RR. O certame teve como objeto a contratação de empresa (s) especializada (s) em obras e serviços de engenharia para execução da requalificação da orla do Rio Branco/Bacia do Caxangá em Boa Vista/RR - Parque do Rio Branco. 
Conforme histórico, houve uma instrução inicial que concluiu que a denúncia preenchia os requisitos de admissibilidade previstos nos arts. 234 e 235 do Regimento Interno do TCU e que havia interesse público no trato da matéria, em consonância com o § 1º do art. 103 da Resolução TCU 259/2014, de forma que a denúncia deveria ser apurada, em caráter sigiloso, para fins de comprovação de sua procedência (peça 23) .
Na mesma oportunidade foi consignado que a denúncia versava a respeito de alegações quanto: (i) desclassificação indevida da proposta de preços da empresa Andrade Galvão Engenharia Ltda.; (ii) classificação indevida da proposta de preços do Consórcio Sanches Tripoloni - Coema; e (iii) habilitação indevida do Consórcio Sanches Tripoloni-Coema.
Ainda, considerando presentes os pressupostos necessários, foi proposta a adoção de medida cautelar para suspender o trâmite da Concorrência 47/2018 até decisão definitiva sobre a matéria.
O Ministro Relator, em Despacho fundamentado à peça 29, entendeu que não havia, naquele momento, elementos suficientes para se determinar, inaudita altera parte, a suspensão da licitação, ao passo que acatou proposta da Unidade Técnica e determinou a oitiva da Prefeitura Municipal de Boa Vista/RR e do Consórcio Sanches Tripoloni - Coema.
Por fim, novo Despacho do Relator, de 10/7/2019, autorizou o ingresso, como parte interessada nos autos, da empresa Andrade Galvão Engenharia.
As análises empreendidas nessa instrução, que tratam tanto do pedido de medida cautelar requerido pelo denunciante, em cumprimento ao determinado pelo Relator, como do próprio mérito da denúncia se embasaram nas respostas das oitivas, nas documentações diligenciadas e nas manifestações apresentadas aos autos.   
Da análise realizada no exame técnico dessa instrução conclui-se que CPL extrapolou os limites legalmente previstos ao considerar como sobrepreço o preço maior ao preço paradigma do  insumo 'concreto usinado classe de resistência c30, exclui serviço de bombeamento', componente do serviço 'concreto usinado bombeável, classe de resistência C30, com brita 1, 100 +/- 20 mm, inclui serviço de bombeamento (NBR 8953) , com aditivo impermeabilizante', uma vez que o preço unitário do serviço (R$ 1.293,55) é inferior ao valor máximo definido o Anexo XVII do edital, peça 271, (R$ 1.359,00) . Ressalte-se que os valores paradigmas utilizados para aferição da adequação dos preços das propostas é valor global e o valor dos serviços apresentados, não sendo considerado para essa aferição preço do insumo que compõe a composição de preço unitário do serviço. 
A CPL também incorreu em erro ao não ter franqueado oportunidade à licitante desclassificada para ajustar sua proposta ao atendimento dos requisitos das especificações técnicas e do projeto básico licitado, inobservado a jurisprudência do TCU. 
Na presente situação, não foi facultada a correção das falhas no orçamento à empresa que apresentou menor preço devido ao fato de a Comissão de Licitação ter entendido que as falhas identificadas no preenchimento da planilha orçamentária constituíram motivo para a desclassificação da proposta, uma vez que poderiam resultar na majoração posterior do preço proposto e ou na redução da qualidade dos serviços a serem executados, devido à supressão e alteração de consumo de insumos indispensáveis à boa técnica.
Verifica-se ainda, que não devem prosperar as alegações da CPL em relação a desclassificação da empresa Andrade Galvão embasada na justificativa de que as composições apresentadas pela empresa, em relação aos serviços de 'fôrma trepante' e 'escada moldada in loco', bem como utilização de cimento ARI estariam em desacordo com o edital. 
É razoável admitir modificações pontuais dos itens da composição desses serviços, que podem variar de acordo com a técnica da empresa executora e ainda, que cada licitante tem a liberdade para fazer sua própria composição, dentro do que foi especificado para o serviço, garantindo a qualidade do serviço e o resultado final.
Portanto, não caberia a CPL a desclassificação da empresa por uma suposta falha na composição apresentada, deveria, conforme instrui a jurisprudência, franquear prazo para ajuste da proposta das licitantes, desde que mantidos os preços iniciais. 
Ademais, não há no edital nenhum dispositivo que permita a correção automática das composições apresentadas pelos concorrentes do modo que foi feito (inferir que com a correção o preço do item ultrapassaria o preço unitário da planilha orçamentária) . Portanto, como já dito anteriormente, na análise da composição de concreto e dos serviços de 'fôrma trepante' e 'escada moldada in loco', a CPL deveria ter dado oportunidade a licitante para corrigir a sua proposta.
Em relação as alegações de classificação indevida da proposta de preços do Consórcio Sanches Tripoloni - Coema, verifica-se da análise dos itens de serviço 'Fundação Indireta' e 'Administração da obra com encargos complementares' que não foi observada a isonomia no certame, na medida em que não foi aplicado o mesmo critério de julgamento para o Consórcio e para a empresa Andrade Galvão.
Na proposta do Consórcio para os dois serviços foi identificada ausência de insumos na Composição de Preço Unitário que descaracterizarem o serviço, contudo, de maneira diversa do critério utilizado para a outra concorrente, essas ausências não ocasionaram a sua desclassificação, caracterizando, dessa forma, ausência de isonomia no julgamento das propostas.
Por sua vez, no tocante a possível habilitação indevida do Consórcio, de acordo com as informações acostadas aos autos, não se identifica, de plano, irregularidade relacionada à classificação. Não foi demonstrado o descumprimento de cláusulas do edital. 
Por conseguinte, considerando as conclusões alcançadas mediante o confronto entre os fatos denunciados, as manifestações apresentadas pela Prefeitura Municipal de Boa Vista, pelo Consórcio Sanches Tripoloni - Coema, em sede de oitiva, pela empresa Andrade Galvão Ltda., como interessada, e os demais documentos trazidos aos autos em resposta à diligência, será proposto a procedência parcial das alegações formuladas pelo denunciante no que se refere à desclassificação indevida da proposta de preços da Andrade Galvão Engenharia Ltda. e à ausência de isonomia no julgamento das propostas.  
Em que pese o teor das irregularidades apontadas, há de se considerar que os impactos negativos decorrentes da anulação da licitação em questão e, consequentemente, da paralisação da obra dela decorrente podem superar os benefícios que poderão ser gerados, motivo pelo qual entende-se que a continuidade da obra e do atual contrato é mais aderente ao interesse público, o que motiva a não proposição de anulação da Concorrência Pública 47/2018 da Prefeitura Municipal de Boa Vista/RR e do contrato dela resultante. 
Devido a ocorrência das irregularidades apontadas nos parágrafos anteriores, será proposta a realização de Audiência do presidente da CPL da Prefeitura Municipal de Boa Vista/RR, Sr. Artur José Lima Cavalcante Filho, e do Secretário Municipal de Obras Adjunto do Município de Boa Vista/RR, Sr. Ramildo Cavalcante Costa, a fim de apresentarem as devidas razões de justificativa.
Ainda, considerando a materialidade do empreendimento, a relevância e do impacto social da obra, tanto para revitalizar a área, como dotar a cidade de Boa Vista de área turística com potencial de geração de renda e emprego para a população, bem como o risco identificado por meio de inconsistências no edital, faz-se pertinente propor a realização de fiscalização acerca do empreendimento.
Em relação ao pedido de cautelar formulado na peça inicial, e reforçado na manifestação da empresa Andrade Galvão, será proposta indeferir a cautelar, visto não se configurarem presentes os requisitos para adoção de tal medida e visto que as informações trazidas aos autos em sede de oitiva da Prefeitura Municipal de Boa Vista/RR e do Consórcio Sanches Tripoloni - Coema, bem como a manifestação da licitante Andrade Galvão permitiram análise com a formulação imediata da proposta de mérito, nos termos do art. 276, § 6º, in fine, do Regimento Interno do TCU e com base nos princípios da economicidade processual e da racionalidade administrativa.
PROPOSTA DE ENCAMINHAMENTO
Ante todo o exposto, submetem-se os autos à consideração superior, propondo:
2.2 conhecer da presente denúncia, satisfeitos os requisitos de admissibilidade previstos nos arts. 234 e 235, do Regimento Interno deste Tribunal, e no art. 103, § 1º, da Resolução - TCU 259/2014, para, no mérito, considerá-la parcialmente procedente;
2.3 indeferir o pedido de medida cautelar formulado pelo denunciante, ausentes os requisitos para adoção de tal medida, conforme art. 276, caput, do Regimento Interno do TCU, e nos termos do art. 276, § 6º, in fine,  do Regimento Interno do TCU, bem como tendo em vista os princípios da economicidade processual e da racionalidade administrativa;
2.4 realizar, com fundamento no art. 250, inciso IV, c/c o art. 237, parágrafo único, do RI/TCU, a audiência dos responsáveis Sr. Artur José Lima Cavalcante Filho, CPF XXX.878.942-XX, Presidente da Comissão Permanente de Licitação da Prefeitura Municipal de Boa Vista/RR e Sr. Ramildo Cavalcante Costa, CPF XXX.349.672-XX, Secretário Municipal de Obras Adjunto do Município de Boa Vista/RR, para que, no prazo de quinze dias, apresentem razões de justificativa pelas seguintes irregularidades:
2.4.1 procedimento de análise e julgamento indevido das propostas dos licitantes, em desacordo com jurisprudência do TCU, a exemplo do Acórdão 1487/2019-TCU-Plenário;
2.4.2 inobservância dos princípios da seleção da proposta mais vantajosa para administração e da isonomia, em desacordo com o art. 3º da Lei 8.666/93;
2.5 retirar a chancela de sigilo que recai sobre estes autos, com fundamento no §1º, do art. 236, do RITCU.
2.6 autorizar à SeinfraUrbana a realizar auditoria de conformidade, no âmbito do Fiscobras 2020, nos atos e contratos relacionados à obra de requalificação da orla do Rio Branco/bacia do Caxangá em Boa Vista/RR - Parque do Rio Branco.
2.7 dar ciência do acórdão que vier a ser proferido ao denunciante e à Prefeitura Municipal de Boa Vista/RR, destacando que o relatório e o voto que fundamentam a deliberação ora encaminhada podem ser acessados por meio do endereço eletrônico www.tcu.gov.br/acordaos e que, caso tenham interesse, o Tribunal pode encaminhar-lhes cópia desses documentos sem quaisquer custos.
2.8 Autorizar o apensamento destes autos aos do processo de fiscalização a ser autuado, com fundamento no art. 169, § 1º do Regimento Interno."
É o relatório.

8.1. Gryecos Attom Valente Loureiro (54.459/OAB-DF) e outros, representando Caixa Econômica Federal.  
8.2. Marcela Medeiros Queiroz Franco Santos, representando Prefeitura Municipal de Boa Vista - RR.  
8.3. Paulo Francisco Tripoloni e outros, representando Consorcio Sanches Tripoloni - Coema - Plannus.  
8.4. Bruna Wills (46082/OAB-DF), representando Andrade Galvão Engenharia Ltda. e Antonio Galvão dos Santos.

Não atuou.

DENÚNCIA. POSSÍVEIS IRREGULARIDADES EM PROCEDIMENTO LICITATÓRIO PARA EXECUÇÃO DA REQUALIFICAÇÃO DA ORLA DO RIO BRANCO/BACIA DO CAXANGÁ EM BOA VISTA/RR. SOLICITAÇÃO DE MEDIDA CAUTELAR PARA SUSPENDER O TRÂMITE DO CERTAME. OITIVA PRÉVIA. CONHECIMENTO. PROCEDÊNCIA PARCIAL DAS ALEGAÇÕES. INDEFERIMENTO DO PEDIDO DE CAUTELAR. AUDIÊNCIA DOS RESPONSÁVEIS. DETERMINAÇÃO A SEINFRAURBANA. APENSAMENTO.

DENÚNCIA (DEN)

Secretaria de Fiscalização de Infraestrutura Urbana (SeinfraUrbana).

Cuidam os autos de denúncia, com pedido de medida cautelar, protocolada em 4/4/2019, a respeito de possíveis irregularidades na condução da Concorrência Pública 47/2018 (Processo 434956/2018-SMO) , da Prefeitura Municipal de Boa Vista/RR. O certame teve como objeto a contratação de empresa (s) especializada (s) em obras e serviços de engenharia para execução da requalificação da orla do Rio Branco/Bacia do Caxangá em Boa Vista/RR - Parque do Rio Branco.
2.	O referido objeto foi dividido em dois lotes, sendo o Lote I, no valor estimado de R$ 3.069.215,75, financiado com recursos próprios da prefeitura e o Lote II, no valor de R$ 58.461.282,32, suportado por recursos federais por meio do Termo de Compromisso 521.695-33/2018 (peça 4, p. 46-55) , firmado entre o Ministério do Turismo, a Caixa Econômica Federal e o Município de Boa Vista/RR.
3.	Preliminarmente, ratifico o entendimento da unidade técnica no sentido de que a denúncia preenche os requisitos de admissibilidade previstos nos arts. 234 e 235 do Regimento Interno do TCU e que há interesse público no trato da matéria, em consonância com o § 1º do art. 103 da Resolução TCU 259/2014, de forma que a denúncia deve ser apurada, em caráter sigiloso, para fins de comprovação de sua procedência.
4.	O presente expediente versa a respeito de alegações quanto: (i) desclassificação indevida da proposta de preços da empresa Andrade Galvão Engenharia Ltda.; (ii) classificação indevida da proposta de preços do Consórcio Sanches Tripoloni - Coema; e (iii) habilitação indevida do Consórcio Sanches Tripoloni-Coema.
5.	Ainda, considerando presentes os pressupostos necessários, foi proposta a adoção de medida cautelar para suspender o trâmite da Concorrência 47/2018 até decisão definitiva sobre a matéria.
6.	Por intermédio do despacho prolatado em 25/7/2019, entendi que não havia, naquele momento, elementos suficientes para se determinar, inaudita altera parte, a suspensão da licitação, ao passo que acatei a proposta da unidade técnica e determinei a oitiva da Prefeitura Municipal de Boa Vista/RR e do Consórcio Sanches Tripoloni - Coema (peça 29) .
7.	Após cumpridas as comunicações determinadas e recebidas as manifestações da Prefeitura Municipal de Boa Vista/RR e do Consórcio Sanches Tripoloni - Coema, a unidade técnica promoveu a análise da documentação na instrução acostada à peça 276 dos autos.
8.	Contudo essa instrução não chegou a ser apreciada em Plenário, uma vez que, em novo despacho de 10/7/2019 (peça 292) , acatando petição da empresa Andrade Galvão Engenharia Ltda. (peça 291) , licitante no âmbito da Concorrência 47/201, autorizei seu ingresso como parte interessada nos autos, permitindo lhe vistas ao processo e concedendo prazo improrrogável de 15 dias para apresentação de razões sobre os elementos constantes dos autos.
9.	Neste momento processual, portanto, examina-se a proposta de mérito da SeinfraUrbana, que analisa a manifestação apresentada pela empresa Andrade Galvão Engenharia Ltda., em conjunto com as respostas às oitivas apresentadas pela Prefeitura de Boa Vista/RR e do Consórcio Sanches Tripoloni-Coema, acerca da denúncia em relação à Concorrência Pública 47/2018 (peça 311) .
10.	Após a análise das informações trazidas aos autos, a unidade instrutiva propôs a procedência parcial das alegações formuladas pela denunciante, no que se refere à desclassificação indevida da proposta de preços da Andrade Galvão Engenharia Ltda. e à ausência de isonomia no julgamento das propostas.
11.	Desse modo, a SeinfraUrbana concluiu que a Comissão Permanente de Licitação (CPL) da Prefeitura de Boa Vista/RR teria cometido irregularidades no processo licitatório que concorreram para macular a devida seleção da proposta mais vantajosa para administração, em razão da inobservância do princípio da isonomia no julgamento das propostas (art. 30, Lei 8.666/93) , bem como da jurisprudência do TCU.
12.	Assim, a unidade técnica propôs a realização de audiência do presidente da CPL da Prefeitura Municipal de Boa Vista/RR, Sr. Artur José Lima Cavalcante Filho, e do Secretário Municipal de Obras Adjunto do Município de Boa Vista/RR, Sr. Ramildo Cavalcante Costa, a fim de apresentarem as devidas razões de justificativa.
13.	Além disso, a SeinfraUrbana avaliou que não estariam presentes os requisitos para adoção de medida cautelar e que a continuidade da obra e do atual contrato seria mais aderente ao interesse público, motivo pelo qual propôs indeferir o pedido de cautelar formulado pela denunciante, assim como propôs não acatar o pedido de anulação do certame e do contrato atual.
14.	Por fim, a unidade técnica avaliou que devido às irregularidades apontadas, à materialidade do empreendimento, à relevância e do impacto social da obra, bem como do risco identificado por meio de inconsistências no edital, seria pertinente propor a realização de fiscalização acerca do empreendimento.
15.	Feito o relato dos fatos e da análise procedida pela unidade, passo a decidir.
16.	Inicialmente, manifesto minha concordância com o encaminhamento sugerido na instrução, cuja análise adoto como parte das minhas razões de decidir.
   
Da desclassificação indevida da proposta de preços da empresa Andrade Galvão Engenharia Ltda
17.	No que concerne à alegada desclassificação indevida da proposta de preços da Andrade Galvão Engenharia e à também indevida classificação da proposta de preços do Consórcio, a unidade instrutiva verificou que essas questões foram amplamente debatidas no âmbito administrativo do próprio procedimento licitatório, sendo que foi garantido às participantes no certame o contraditório e a ampla defesa em relação aos atos da CPL e da Secretaria Municipal de Obras.
18.	Com relação a esse ponto, a Secretaria Municipal de Obras consignou em seu parecer (peça 58) duas impropriedades na proposta da empresa Andrade Galvão, relacionadas com o serviço "concreto usinado bombeável, classe de resistência C30, com brita 1, 100 +/- 20 mm, inclui serviço de bombeamento (NBR 8953) , com aditivo impermeabilizante".
19.	A primeira impropriedade foi denominada de "sobrepreço" apurado nos valores do insumo de concreto das composições dos serviços de concreto (5.4.2, 5.8.2, 6.3.2, 6.4.2, 7.4.2, 8.3.3, 8.4.1, 11.1.4, 11.2.4 e 12.13.11) .
20.	Quanto a essa questão, entendo que o licitante tem a liberdade de elaborar a composição de preço, desde que adequada e completa para confecção dos serviços, de forma que o preço unitário (do serviço) da planilha orçamentária não ultrapasse o orçamento base em atendimento ao critério de aceitabilidade das propostas, sob regime de Empreitada por Preço Unitário (Edital 047/2018, peça 71, p. 29-30) .
21.	Assim, observa-se que embora os preços unitários apresentados pela denunciante tenham atendido ao critério do instrumento convocatório e sejam inferiores aos preços unitários do orçamento base, a CPL afirmou que a licitante alterou a metodologia construtiva, a especificação técnica e o projeto básico sem a devida anuência da Comissão e que a alteração afetou a isonomia do certame, e, ainda, que essa alteração poderia ocasionar superfaturamento da obra, visto que se trata de item relevante no preço global da obra. 
22.	Considero que a CPL deveria ter dado à licitante a oportunidade de manifestação quanto a exequibilidade de sua proposta. 
23.	Nesse sentido, entendo que a CPL agiu de maneira precipitada e indevida ao desclassificar a licitante, pois a jurisprudência deste Tribunal é pacífica no sentido de que erros materiais sanáveis, que não prejudiquem o teor da oferta, não ensejam, necessariamente, a desclassificação antecipada da proposta. Com relação a esse aspecto, pode-se apontar os seguintes entendimentos.
"A mera existência de erro material ou de omissão na planilha de custos e de formação de preços da licitante não enseja, necessariamente, a desclassificação antecipada da sua proposta, devendo a Administração promover diligência junto ao interessado para a correção das falhas, sem permitir, contudo, a alteração do valor global originalmente proposto" (enunciado do Acórdão 1487/2019-TCU-Plenário, relatoria do Ministro André Luís de Carvalho) . 
"9.4.1. as omissões nas planilhas de custos e preços das licitantes não ensejam necessariamente a antecipada desclassificação das respectivas propostas, devendo a administração pública promover as adequadas diligências junto às licitantes para a devida correção das eventuais falhas, sem a alteração, contudo, do valor global originalmente proposto, em consonância, por exemplo, com os Acórdãos 2.546/2015, 1811/2014 e 187/2014, do Plenário do TCU;" (Acórdão 830/2018-TCU-Plenário, relatoria do Ministro André Luís de Carvalho) ; 
"A existência de erros materiais ou de omissões nas planilhas de custos e preços das licitantes não enseja a desclassificação antecipada das respectivas propostas, devendo a Administração contratante realizar diligências junto às licitantes para a devida correção das falhas, desde que não seja alterado o valor global proposto. Cabe à licitante suportar o ônus decorrente do seu erro, no caso de a Administração considerar exequível a proposta apresentada" (enunciado do Acórdão 2546/2015-TCU-Plenário, relatoria do Ministro André Luís de Carvalho) .
24.	Desse modo, a CPL teria extrapolado os limites legalmente previstos ao considerar como sobrepreço preços unitários inferiores ao orçamento base, além de ter incorrido em erro ao não franquear oportunidade à licitante desclassificada para ajustar sua proposta ao atendimento dos requisitos das especificações técnicas e do projeto básico licitado, inobservando a jurisprudência do TCU.
25.	A segunda impropriedade apontada pela Comissão diz respeito à identificação na proposta de preços da Andrade Galvão de existência de três preços distintos (peça 85) para o serviço "concreto usinado bombeável, classe de resistência C30, com brita 1, 100 +/- 20 mm, inclui serviço de bombeamento (NBR 8953) , com aditivo impermeabilizante".
26.	Segundo a CPL, o preço unitário do referido serviço sofreu alterações devido à substituição do tipo de concreto previsto na CPU do Edital pelo de alta resistência inicial (ARI) , o que em seu entendimento foi uma decisão equivocada na proposta da empresa Andrade Galvão, pois caracterizou a alteração na especificação do serviço, sem análise anterior do projetista responsável. 
27.	Alega ainda que alterações metodológicas na execução dos serviços podem ocasionar superfaturamento, e que a concorrente deveria, antes da apresentação da proposta, ter consultado a Secretaria de Obras da Prefeitura Municipal de Boa Vista - SMO/PMBV sobre possibilidade de alteração do tipo de cimento.   
28.	Quando da ocorrência de preços distintos para o mesmo serviço a jurisprudência do TCU é no sentido de dar ciência da impropriedade existente no orçamento e determinar que se adote no contrato ou nos aditivos a serem pactuados o menor preço ofertado. Todavia, nesse caso, segundo manifestação da denunciante, trata-se de serviços distintos, o que foi considerado como inadequado pela SMO/PMBV que afirmou que a alteração deveria ter sido submetida previamente à consulta da comissão.
29.	Nesse ponto, também entendo que a CPL agiu de maneira precipitada e indevida ao desclassificar a licitante, pois a jurisprudência do TCU é pacífica no sentido de que erros materiais sanáveis, que não prejudiquem o teor da oferta, não ensejam, necessariamente, a desclassificação antecipada da proposta.
30.	O parecer da Secretaria Municipal de Obras (peça 58, p. 14) ainda consignou que em sua proposta a empresa Andrade Galvão Engenharia retirou índices de consumo de materiais imprescindíveis à execução da obra nas composições dos serviços de "Forma Trepante" (item 12.3.3) e do serviço "Escada em concreto armado, FCK=15MPA, moldada in loco (incluso forma, armação e lançamento) ". A Secretaria Municipal de obras argumentou que a retirada desses insumos reduziria bruscamente o valor final da proposta. E que se fossem mantidos os mesmos índices de consumo do orçamento base do edital seria acrescido o montante de R$ 709.245,16 à proposta da Andrade Galvão.
31.	Quanto à análise das propostas pela comissão de licitação, a jurisprudência desta Corte determina que seja criteriosa a avaliação das propostas e das planilhas de composição do preço apresentadas pelas licitantes, a fim de evitar incorreta inclusão de custos e a consequente realização de pagamentos indevidos. Devem ser aceitas apenas propostas que contenham um demonstrativo de formação de preços completo e que evidencie, de forma inequívoca, todos os elementos que compõem o custo da aquisição, à luz do art. 7º, § 2º, inciso II, da Lei nº 8.666/1993. Dessa forma, a Administração não deve aceitar propostas em desacordo com as especificações técnicas, em obediência ao princípio da vinculação ao instrumento convocatório previsto no art. 3º da Lei nº 8.666/1993.
32.	No presente caso, a desclassificação da Empresa Andrade Galvão ocorreu por reduzir índices de consumo de materiais e alteração da especificação do serviço de concreto sem que CPL tivesse dado oportunidade de esclarecimento da proposta e da utilização do cimento ARI.
33.	Dessa forma, inicialmente, não se verifica erro da empresa Andrade Galvão na alteração do tipo de Cimento para ARI, pois não foi dada a oportunidade de demonstrar a adequação de sua proposta, o que deveria ter ocorrido.
34.	Quanto à forma trepante é admitido que a licitante apresente uma composição diferente da composição apresentada pela prefeitura, sem prejuízo do produto final a ser executado. Assim, a variação dos itens da composição desse serviço pode se dar de acordo com a técnica da empresa executora. Dessa maneira, não procede a desclassificação da licitante por essa justificativa.
35.	De igual modo, a unidade técnica deste Tribunal identificou que não haveria irregularidade na diferença entre a composição da escada moldada in loco apresentada pela licitante em relação à composição da planilha do orçamento base da licitação, uma vez que cada licitante tem a liberdade para fazer sua própria composição, dentro do que foi especificado para o serviço, de acordo com a sua técnica de execução. Para esse serviço em questão não havia uma especificação técnica que determinasse os coeficientes dos insumos da composição. Também não há nos autos projeto executivo estrutural dessas escadas para avalição correta dos coeficientes da composição.
36.	Em vista disso, considero que não caberia à CPL a desclassificação da empresa por uma suposta falha na composição apresentada. Frise-se, ainda, que não há no edital nenhum dispositivo que permita a correção automática da composição do modo que foi feito (inferir que com a correção o preço do item ultrapassaria o preço unitário da planilha orçamentária) . Assim como já dito anteriormente, na análise da composição de concreto, a CPL deveria, conforme instrui a jurisprudência desta Corte, ter dado a oportunidade para a licitante de corrigir os serviços "Forma Trepante" e "Escada em concreto armado" na sua proposta de preços, desde que mantidos os preços iniciais.
Classificação indevida da proposta de preços do Consórcio Sanches Tripoloni - Coema
37.	Em suas alegações a denunciante aduz que a CPL de Boa Vista classificou indevidamente a proposta de preços do Consórcio Sanches Tripoloni - Coema, uma vez que o Consórcio teria alterado e zerado vários índices de consumo dos serviços "Fundação Indireta" e "Administração da obra com encargos complementares" de sua proposta (peça 1) .
38.	Argumenta a denunciante que houve ausência do princípio da isonomia entre as propostas das concorrentes, pois a CPL não teria adotado o mesmo critério na análise das propostas das concorrentes, acrescentando que se aplicadas as devidas correções no orçamento do Consórcio haveria acréscimo na ordem de R$ 2 milhões em sua proposta (peça 1, p. 17) .
39.	Aponta a ocorrência de preços de insumos superiores aqueles previsto no orçamento básico da licitação, bem como a retirada de índices de consumo de materiais imprescindíveis à execução da obra no item "Administração da obra com encargos complementares" (peça 1, p. 26-27) .
40.	Nesse sentido, acompanho o entendimento da SeinfraUrbana em relação às alegações de composições de serviços que foram apresentados no orçamento da proposta comercial pela vencedora do certame de forma distinta àquela que constava no orçamento base da licitação para itens relevantes do objeto. Entendo que não foi aplicado o mesmo critério de julgamento para as duas propostas. 
41.	Portanto, verifica-se que houve ausência de isonomia no julgamento das propostas dos concorrentes pela CPL, uma vez que se fosse utilizado o mesmo critério de julgamento, as duas propostas deveriam ter sido desclassificadas.
Habilitação indevida do Consórcio Sanches Tripoloni-Coema. 
42.	No que tange à alegação de habilitação indevida do Consórcio, a denunciante argumenta que as declarações de capacidade técnica-operacional da licitante vencedora do certame não atendem às exigências do edital de licitação (peça 1, pg. 31-34) .
43.	No entanto, de modo geral, respeitando a premissa da similaridade, observo que o Consórcio teria apresentado atestados que comprovariam capacidade técnica suficiente para executar o contrato, conforme tabela abaixo (peça 54) .
Comparativo Exigência Edital x Atestado Consórcio
	Exigência Edital
	Atestado Consórcio

	Concreto usinado bombeável FCK 30, inclusive serviço de bombeamento, com aditivo de impermeabilizante - 1.318,56 m3;
	Atestado de Concreto Estrutural fck=30 Mpa A/C<0,50 AC/BC. Atestado Dnit - peça 87. Serviço similar (peça 87 p. 16-36) .

		Formas Trepantes - 3.345,03 m2;
	Atestado de forma deslizante, serviço similar. Atestado Dnit (peça 87, p. 1-5) .

	Aterro com material importado, inclusive transporte - 11.418,53 m3
	Atestado de escavação, carga, transporte de material de 1ª categoria, DMT=50 a 200 incluindo escavação. Compactação de aterros a 95% PN. Serviços similares. Atestado Dnit (peça 87, p. 16-36) .

	Escada em concreto armado, FCK 15Mpa, moldada in loco (incluso, fôrma, armação e lançamento) - 139,08 m3
	Atestado de execução de corpo e boca de bueiros celulares de concreto armado executado in loco; e serviço de descida d'água aterros/cortes em degrau. Serviços similares. Atestado Dnit (peça 87, p. 16-36) .

44.	Ademais, quanto as demais alegações de que o Consórcio teria deixado de apresentar as declarações exigidas nos itens 6.1.2 e 6.1.7.a do Edital; e 9.4.3.b, 9.4.4, 9.4.6, 9.4.7, 9.4.9, 9.7.c e 9.9.4 do Anexo I do Edital, a SeinfraUrbana apurou que, em sede de recurso, a CPL teria rebatido as alegações da recorrente, indicando as razões de habilitação do Consórcio, bem como os documentos recebidos para tanto (peça 54) . 
45.	Portanto, acompanho o entendimento da unidade técnica de que as alegações da denunciante quanto à inabilitação indevida do Consórcio Sanches Tripoloni-Coema não prosperam.
Dos pedidos constantes da manifestação da Empresa Andrade Galvão Engenharia Ltda
46.	Ao expor a sua manifestação a Andrade Galvão solicitou as seguintes providências:
a) A promoção de oitiva conjunta e presencial dos representantes da Prefeitura Municipal de Boa Vista e da Empresa Andrade Galvão;
b) Realização de diligência pelo TCU no início da obra em comento para averiguação da aderência dos serviços ao contrato; 
c) Reanalise das provas e da manifestação da Empresa Andrade Galvão;
d) Que sejam revistos os posicionamentos externados pela Unidade Técnica em sua peça 276; 
e) Expedição de medida cautelar para paralisação do processo de licitação e declaração de ilegalidade da contratação efetuada.
47.	Quanto ao pedido de oitiva conjunta e presencial, item "a", embora os processos de controle externo busquem a verdade material e real dos fatos ocorridos, sempre em atenção ao interesse público, as normas processuais que regulam a atuação do TCU não preveem a colheita de depoimentos dos responsáveis ou de testemunhas, devendo o Tribunal pronunciar-se com base em provas documentais (Acórdão 5272/2019-TCU-Segunda Câmara, 352/2017-TCU-Primeira Câmara e 271/2014-TCU-Plenário) . Portando não deve ser acolhida.
48.	Em relação à realização de diligência pelo TCU, item 'b", considero que a proposta da SeinfraUrbana de se realizar fiscalização acerca do empreendimento contempla o pedido da denunciante em relação a esse item. 
49.	Quanto aos pedidos dos itens "c" e "d", registre-se que a unidade técnica do TCU promoveu cuidadoso exame técnico dos documentos juntados por todas as partes interessadas na denúncia à luz dos normativos e jurisprudência aplicáveis.   
50.	Por sua vez, no que concerne à revisão da instrução (peça 276) , convém ressaltar que, embora dotada de rigor técnico e embasada nas manifestações apresentadas nos autos até então, a instrução não se constitui como manifestação do TCU, uma vez que esta Corte de Contas apenas se pronuncia por meio de Acórdão, ou em casos previstos na Lei Orgânica e no Regimento internos, por meio de despacho do Relator, que é o titular do processo.
51.	Ademais, os processos no TCU são avaliados sob a égide das leis e a sua atuação é pautada na preservação do Erário e na defesa do interesse público. E, ainda, que a avaliação de cada processo se dá de forma individualizada de acordo com o caso concreto.
52.	No que se refere ao pedido de medida cautelar para paralisação do processo de licitação e declaração de ilegalidade da contratação efetuada, item 'e", faz-se necessário tecer os seguintes comentários.
53.	Por meio de sua manifestação, a Procuradoria Geral do Município de Boa Vista informou que a área em que se realiza as obras de requalificação tem extenso histórico de degradação e que fora ocupada de forma desordenada por famílias que viviam em péssimas condições e cercadas pelo tráfico de drogas que se instalou na região (peça 42, p. 1-3) .
54.	Conforme exposto pela Procuradora, a execução da obra sob exame complementaria a ação de retirada de mais de 300 famílias que viviam de forma precária na região, mediante o devido processo de desapropriação. As obras, além de constituir um novo espaço público, também impediriam a ocorrência de novas invasões no local.
55.	Portanto, a paralisação das obras, considerando o vazio urbano que foi criado com as desocupações, poderia acarretar o risco iminente de novas invasões da área.
56.	Em outra ótica, considerando as propostas iniciais das licitantes, verifica-se uma diferença de apenas 1,1% a favor da proposta da empresa Andrade Galvão.
	LICITANTES
	 PROPOSTA DE PREÇOS 

	Andrade Galvão
	   52.035.061,50 

	Consórcio Sanches
	   52.605.127,90 

	Diferença Absoluta
	570.066,40

	Diferença Percentual
	1,10%

57.	A unidade técnica deste Tribunal apurou que a obra objeto de edital em questão já se encontrava com 8,25% de execução, o que equivale a um desembolso da ordem de R$ 3,9 milhões.
58.	Em que pese a procedência parcial da presente denúncia e as irregularidades no edital em comento, considerando o avanço atual das obras, há de se sopesar o interesse público no andamento da obra em questão.  
59.	Nesse sentido, no exercício de avaliar o impacto das possíveis decisões e suas consequências, na esteira do determinado no art. 20 da Lei de Introdução às normas do Direito Brasileiro (LINDB) , Decreto-Lei 4.657/1942 e suas alterações, entendo que a paralisação das obras no estágio atual poderia ocasionar mais prejuízos ao interesse público do que prováveis benefícios, tendo em vista o histórico de degradação da localidade e a pequena diferença entre as propostas de preços apresentadas pelas concorrentes. 
60.	Ademais, há de sopesar que a anulação do certame e a consequente paralisação da obra ocasionaria custos adicionais para resguardar o empreendimento e os serviços executados, bem como os custos para a desmobilização dos equipamentos e com um novo processo licitatório, que, no fim, poderia não apresentar desconto suficiente para contrapor esses novos custos. Além disso, a proposta de anulação do certame poderia resultar em litígios judicias e indenizações às partes, o que poderia implicar em entraves à retomada da obra. 
61.	Também há de se considerar o expressivo número de obras paralisadas no Brasil, cerca de 14 mil, conforme apresentado no Acórdão 1079/2019-TCU-Plenário, de relatoria do Min. Vital do Rêgo, que tratou de amplo diagnóstico sobre a ocorrência de obras paralisadas no Brasil. Nesse sentido, a paralisação do presente contrato se somaria aos demais casos de paralisação que oferecem ao cidadão a sensação de que o dinheiro público não é bem aplicado e que não resulta em benefícios para a sociedade.
62.	Ainda com relação ao pedido de medida cautelar, ressalto que tal providência deverá ser adotada quando presentes os pressupostos do fumus boni iuris e do periculum in mora. Também se deve avaliar o impacto do periculum in mora reverso, onde são ponderados os possíveis benefícios e as consequências negativas que podem resultar da adoção da cautelar, bem como a existência de interesse público, tendo em vista que não cabe ao Tribunal atuar na defesa de interesses particulares junto à Administração Pública.
63.	De acordo com a unidade instrutiva, a presente demanda apresenta o requisito do fumus boni iuris, visto ser parcialmente procedente a denúncia. Por outra via, o requisito do periculum in mora na suspenção do procedimento licitatório encontra-se, nesse momento, superado, visto que o procedimento licitatório foi homologado, o objeto adjudicado e a execução das obras está em cerca de 8,25%.
64.	Quanto ao periculum in mora reverso e a existência do interesse público, conforme mencionando anteriormente neste voto, a adoção de medida para suspender o certame seria gravosa para o erário e para a Administração Pública e se apresentaria contrária ao interesse público.  
65.	Ademais, as informações trazidas aos autos em sede de oitiva da Prefeitura Municipal de Boa Vista/RR e do Consórcio Sanches Tripoloni - Coema, bem como a manifestação da licitante Andrade Galvão já permitem uma análise com a formulação imediata da proposta de mérito, nos termos do art. 276, § 6º, in fine, do Regimento Interno do TCU e com base nos princípios da economicidade processual e da racionalidade administrativa.
66.	Portanto, não estando presentes os requisitos para adoção de medida cautelar e considerando a atual fase processual, conclui-se por indeferir o pedido de cautelar formulado pela denunciante.
67.	Pelo exposto, entendo que o interesse público no caso em tela é pela continuidade da obra e do presente contrato. Essa linha de raciocínio se coaduna com julgados precedentes deste Tribunal em que a manutenção do vínculo contratual prevaleceu como mais favorável ao interesse público, a despeito da ocorrência de vícios nos certames de que se originaram (Acórdão 2316/2013 221/2008, 1229/2008, 1281/2018 do Plenário) .
68.	Contudo, o mesmo interesse público exige que as irregularidades denunciadas e verificadas no âmbito da Concorrência Pública 47/2018 sejam averiguadas, a fim de que nas próximas licitações sejam resguardados os direitos dos licitantes e devido processo que assegure a seleção da proposta mais vantajosa para a administração. 
69.	Nesse sentido, acolho a proposta da unidade técnica no sentido de que sejam realizadas as audiências dos responsáveis pelas irregularidades apontadas e a realização de fiscalização, no âmbito do Fiscobras 2020, acerca dos atos e contratos relativos à obra em tela.
70.	Por fim, cabe registrar que posteriormente ao apensamento da instrução da SeinfraUrbana nos autos (peça 311) e após o pronunciamento da unidade técnica acerca da presente denúncia (peças 312 e 313) , a licitante Andrade Galvão, depois de ter solicitado vista ao processo (peças 314 e 315) , juntou aos autos documento em que apresenta novos elementos em relação à execução da obra (peça 316) .
71.	Segundo a denunciante, após efetivada a contratação do Consórcio e iniciada a execução da obra, foram verificadas mudanças no projeto de fundação que foi licitado. Informa que a fundação do objeto licitado foi originalmente projetada como estaca tubada com diâmetro de 600 mm, cravada em 1,0 metro na rocha. No entanto, o tipo de fundação que está sendo executada seria em estaca hélice.
72.	Nesse sentido, o documento juntado pela denunciante apresenta fotos que evidenciariam esta alteração do método executivo da fundação.
73.	De acordo com a denunciante, essas mudanças teriam o intuito de baratear os custos dessa etapa, aumentando o lucro da contratada e onerando a Administração de forma ilegal. Informa, ainda, que a alteração do tipo de fundação traria risco à estabilidade e à segurança da obra, uma vez que a fundação que está sendo executada não possui "encamisamento" e também não é cravada na rocha.
74.	Ademais, a denunciante aduz que essa mudança serviria para sanear os erros que foram apresentados na fase de licitação na composição de preços dos serviços de fundação da proposta do Consórcio e que foram ignorados pela CPL, eliminando, dessa forma, os apontamentos nos recursos da Andrade Galvão.
75.	Importa ressaltar que a alteração do método construtivo já havia sido identificada pela unidade instrutiva (parágrafos 97, 98 e 104 da instrução) . Em menção à essa modificação a SeinfraUrbana ressaltou que seria proposta a realização de fiscalização, a ser executada no próximo ciclo de fiscalizações de obras do TCU (Fiscobras) , com o objetivo de verificar a aderência do projeto às leis e as melhores práticas, assim como outros aspectos de regularidade da obra em questão.
76.	Dessa forma, observo que a unidade técnica do TCU já está atenta com relação à referida modificação do projeto. Contudo, o novo documento apresenta fator adicional a ser considerado na alteração conceitual da fundação da obra: a possibilidade de risco à segurança da estrutura do empreendimento.
77.	Com relação a esse aspecto, após o conhecimento das informações adicionais apresentadas pela denunciante, minha assessoria entrou em contato com a unidade técnica para expor o conteúdo do documento juntado pela Andrade Galvão. Nessa oportunidade, a SeinfraUrbana informou que já fora iniciada a auditoria de conformidade do empreendimento no processo TC Processo 037.720/2019-8, a qual se encontrava à época na fase de planejamento (Fiscalis 266/2019) , e que essa questão que envolve a alteração da fundação seria abordada sob todos os aspectos pertinentes ao assunto já no início da fiscalização. Informou ainda, que a equipe de auditoria iria in loco para inspecionar a execução da obra.
78.	Isto posto, considero que o conteúdo do mencionado no documento com informações supervenientes trazidos aos autos pela denunciante poderá ser analisado na fiscalização em curso deste Tribunal no âmbito do processo TC Processo 037.720/2019-8. Dessa forma, adicionalmente às propostas da SeinfraUrbana, determinarei a unidade técnica que remeta cópia da peça 316 do presente processo, que contém os novos elementos apresentados pela denunciante, ao processo TC Processo 037.720/2019-8.
	Em face do exposto, manifesto-me no sentido de que o Tribunal adote o Acórdão que ora submeto à deliberação deste Plenário.
TCU, Sala das Sessões Ministro Luciano Brandão Alves de Souza, em 10 de dezembro de 2019.
AUGUSTO SHERMAN CAVALCANTI 
Relator